ACORDAO-COMPLETO-2553197

ACÓRDÃO 2465/2022 ATA 42/2022 - PLENÁRIO

VISTOS, relatados e discutidos estes autos de acompanhamento autuado em razão de Comunicação Plenária de minha autoria, por meio da qual solicitei que este Tribunal verificasse se a maciça devolução, nos últimos anos, de recursos financeiros ao Tesouro Nacional pelo Banco Nacional de Desenvolvimento Econômico e Social - BNDES poderia comprometer sua capacidade de financiamento para os próximos exercícios;
ACORDAM os Ministros do Tribunal de Contas da União, reunidos em Sessão de Plenário e diante das razões expostas pelo Relator, em: 
9.1. entender que o objeto do presente processo foi plenamente atendido para considerar que, com base na documentação que constam dos autos, as devoluções antecipadas de recursos pelo BNDES para o Tesouro Nacional, bem como as despesas por ele realizadas com medidas anticíclicas para enfrentamento da pandemia de covid-19 não comprometeram a capacidade atual e futura de funding do referido Banco;
9.2. determinar o apensamento definitivo do presente processo ao TC Processo 005.291/2021-6, com fundamento nos arts. 36 e 37 da Resolução TCU 259/2014, haja vista a relação de conexão entre ambos;
9.3. notificar o BNDES e o Ministério da Economia da presente decisão.

Acompanhamento com o objetivo de verificar se a maciça devolução, nos últimos anos, de recursos financeiros ao Tesouro Nacional pelo Banco Nacional de Desenvolvimento Econômico e Social - BNDES poderia comprometer sua capacidade de financiamento para os próximos exercícios.

Banco Nacional de Desenvolvimento Econômico e Social - BNDES.

3. Interessados/Responsáveis:
3.1. Interessado: Identidade preservada (art. 55, caput, da Lei n. 8.443/1992).
3.2. Responsável: Identidade preservada (art. 55, caput, da Lei n. 8.443/1992).

13.1. Ministros presentes: Bruno Dantas (na Presidência), Walton Alencar Rodrigues, Benjamin Zymler, Augusto Nardes, Vital do Rêgo (Relator), Jorge Oliveira e Antonio Anastasia.
13.2. Ministros-Substitutos presentes: Marcos Bemquerer Costa e Weder de Oliveira.

VITAL DO RÊGO

Cuida-se de acompanhamento autuado em razão de Comunicação Plenária de minha autoria, por meio da qual solicitei que este Tribunal verificasse se a maciça devolução, nos últimos anos, de recursos financeiros ao Tesouro Nacional pelo Banco Nacional de Desenvolvimento Econômico e Social - BNDES poderia comprometer sua capacidade de financiamento para os próximos exercícios.
Após analisar os documentos trazidos aos autos pelo BNDES e por inspeção realizada pela Secretaria de Controle Externo da Administração Indireta no Rio de Janeiro (SecexEstatais) naquela instituição financeira, a unidade técnica propôs em uníssono (peças 48 a 50) o arquivamento dos autos, após constatar que não se verificaram indícios de impactos à capacidade de funding (financiamento de investimentos) do BNDES em decorrência das devoluções antecipadas de recursos de dívidas da União realizadas pelo banco de fomento desde 2015, conforme se observa da instrução de mérito a seguir transcrita:
INTRODUÇÃO
Trata-se de acompanhamento autuado em razão de Comunicação Plenária de autoria do Exmo. Sr. Ministro Vital do Rêgo, por meio da qual se orientou que este Tribunal verificasse se a maciça devolução de recursos financeiros ao Tesouro Nacional pelo Banco Nacional de Desenvolvimento Econômico e Social, oriundos de aportes realizados no banco nos exercícios de 2008 a 2014, no valor total de R$ 416 bilhões, poderia comprometer a capacidade de financiamento do BNDES nos próximos anos.
HISTÓRICO
Em pronunciamento da subunidade técnica (peça 4) , informou-se que a previsão inicial era de devolução desse montante ao Tesouro de maneira paulatina até 2060. Contudo, renegociou-se o prazo para quitação da dívida até 2040, sendo o processo de aceleração iniciado em 2015.
Dando-se início ao acompanhamento, foi realizada, preliminarmente, diligência ao Banco Nacional de Desenvolvimento Econômico e Social, por meio do Ofício 932/2018-TCU/SecexEstataisRJ (peça 6) , de 28/11/2018. O referido ofício solicitou ao BNDES todos os documentos elaborados pelo banco que tenham procedido à estimativa da necessidade de funding da instituição financeira para arcar com os custos dos incentivos financeiros necessários ao desenvolvimento do país nos próximos anos, tendo em vista os impactos no caixa do banco decorrentes da volumosa devolução de recursos ao Tesouro Nacional.
Em resposta ao ofício de diligência, por meio da Nota AF/DEPOL 1/2019, o BNDES encaminhou documentação anexada aos presentes autos nas peças 16-23. Na referida nota, esclareceu-se que as informações que deram suporte às deliberações da alta administração do banco sobre operações de devolução eram fornecidas em documentos denominados Informação Padronizada (IP) , anexados na resposta encaminhada (peça 16, p.2) .
Além disso, informou-se que, em 2016, a Secretaria de Macroavaliação Governamental - Semag do TCU acompanhou aspectos de conformidade e impactos econômicos e fiscais da antecipação de R$ 100 bilhões ocorrida nesse mesmo ano, por meio do TC Processo 018.441/2016-5. Em consulta ao sistema eletrônico de processos do TCU, verifica-se que o TC Processo 018.441/2016-5 foi arquivado por determinação do Acórdão 79/2019-TCU-Plenário (Ministro Relator: Aroldo Cedraz) , em 30/1/2019, acatando a proposta da unidade técnica, que, em sua análise, constatou que as operações ocorreram em conformidade com as deliberações do Acórdão 2975/2016-TCU-Plenário (Ministro Relator: Raimundo Carreiro) .
O BNDES acrescentou que, após as devoluções realizadas em 2016, 2017 e 2018, foram emitidas Notas Técnicas com cópia integral das IPs que deram suporte às deliberações da Diretoria do BNDES, para dar ciência ao TCU acerca da forma de pagamento utilizada nas liquidações antecipadas.
Houve, ainda, a atualização de informações encaminhadas pelo BNDES por meio dos Ofícios AT 40/2019 e AT 092/2019, que tratam, respectivamente, de parcelas liquidadas da dívida à União nos valores de R$ 30 bilhões (peça 30) , em 31/5/2019, e R$ 40 bilhões (peça 31) , em 12/9/2019. Além disso, também foram enviados, por meio do Ofício AT 115/2019, dados sobre a parcela devolvida de R$ 30 bilhões, em 4/12/2019 (peça 37) .
Diante do que foi apresentado e considerando, ainda, a recente mudança de gestão do banco de fomento e notícias de que o Ministério da Economia pretende tornar ainda mais céleres essas devoluções, entendeu-se pertinente a realização de inspeção no BNDES com o objetivo de atualizar as informações prestadas anteriormente e colher novos dados sobre as disponibilidades futuras do Banco a partir da aceleração da liquidação das dívidas com a União, identificando as ações corretivas/planejamentos que visem garantir o atendimento às demandas de desenvolvimento do País, identificando, ainda, possíveis riscos a esse processo, conforme proposta em instrução à peça 32.
INSPEÇÃO PARA ACOMPANHAMENTO
De forma a conduzir os presentes trabalhos de acompanhamento, foi realizada matriz de planejamento em que foram definidos os seguintes pontos de verificação decorrentes da aceleração de devolução de recursos do banco de fomento ao Tesouro Nacional: (i) impactos nos financiamentos; (II) riscos ao desenvolvimento; e (iii) possíveis ações alternativas com fulcro em manter os investimentos.
A partir do planejamento, foi elaborado o Ofício de Requisição 01-247/2019, de 11/11/2019, por meio do qual foram solicitados dados e informações sobre a questão, conforme os itens a seguir elencados (peça 36) :
1.a) Apresentar relatórios atuais que evidenciem os impactos da liquidação antecipada de dívidas do BNDES com a União, que ocorre desde 2015, na capacidade de financiamentos futuros do Banco de Fomento, destacando separadamente, por área de atuação, esses impactos (por exemplo: infraestrutura, inovação etc.) ;
1.b) Apresentar relatórios das expectativas futuras de capacidade de financiamento, até 2025, destacando o impacto da antecipação da liquidação das dívidas com a União na redução dessa capacidade;
1.c) Apresentar quadro comparativo da situação da capacidade de financiamento, considerando a hipótese de não antecipação da liquidação das dívidas com a União e os dados reais com a antecipação das dívidas no período dos últimos 5 anos;
1.d) Apresentar quadro detalhado, ano a ano, a partir de 2015 até o presente momento, da antecipação da liquidação das dívidas com a União, vis à vis a capacidade de financiamento do BNDES no mesmo período;
1.e) Apresentar quadro detalhado com a projeção, ano a ano, da antecipação da liquidação das dívidas com a União, vis à vis a capacidade de financiamento do BNDES para o período de 2020 - 2025;
1.f) Apresentar quadro, ano a ano, entre 2015-2025 (realizado e projetado) com a variação nos valores da liquidação da dívida da União decorrente da aceleração desse processo, indicando, ainda, o percentual de acréscimo em relação à situação de pagamento originalmente ajustada;
1.g) Apresentar quadro, ano a ano, entre 2015-2025 (realizado e projetado) , com os valores do decréscimo decorrente da aceleração da liquidação da dívida com a União, o valor total da capacidade de financiamento do BNDES, e o valor total em financiamentos nas respectivas áreas de atuação afetadas;
1.h) Informar e detalhar as ações executadas pelo BNDES que visaram garantir a capacidade de financiamento, desde o início do processo de antecipação da liquidação das dívidas com a União, apresentando o resultado dessas ações e impactos (positivos e negativos) nas áreas de atuação do Banco;
1.i) Informar as ações futuras projetadas ou planejadas para os próximos 5 anos pelo BNDES para garantir sua capacidade de financiamento a partir da antecipação da liquidação das dívidas com a União (alternativas para manter a capacidade) , apresentando potenciais riscos de insucesso dessas ações, e os respectivos impactos no desenvolvimento do País na hipótese de concretização de cada um dos riscos identificados;
1.j) Informar quais as expectativas de impactos nos investimentos em desenvolvimento do País que decorrem da redução de capacidade de financiamentos originados da antecipação da liquidação das dívidas com a União.
Em atendimento ao solicitado, foi encaminhado pelo BNDES, em 21/1/2020, o Ofício AT - 003/2020 com as respostas aos questionamentos e elementos comprobatórios pertinentes (peça 38) . De forma a organizar os trabalhos, as informações e dados apresentados serão referenciados na medida em que servirem de base para o exame de cada tópico proposto no planejamento.
Cabe reforçar que o escopo do presente acompanhamento é a capacidade de funding do Banco frente às antecipações da dívida com a União, não se atendo à forma como tais restituições foram feitas, tendo os aspectos de conformidade das antecipações sido objeto do TC Processo 018.441/2016-5, conduzido pela Secretaria de Macroavaliação Governamental - Semag.
Impactos nos financiamentos
Para o presente acompanhamento, foram solicitados dados e informações sobre os impactos da liquidação antecipada de dívidas do BNDES com a União na capacidade de financiamento do Banco de Fomento no período de 2015 a 2019.
Nas respostas encaminhadas pelo Banco, acompanhadas de fluxos de caixa correspondentes, foi possível depreender que tais liquidações antecipadas foram efetuadas com base em exercícios de prudência bancária, em procedimento consolidado que contou com a participação da Secretaria do Tesouro Nacional e do BNDES, seguindo as orientações do Acórdão 2975/2016-TCU-Plenário.
Assim, no período de 2015 a 2019, as devoluções antecipadas utilizaram apenas recursos excedentes à demanda por financiamentos e despesas projetadas. Além disso, informou-se que em tais operações observou-se a premissa de não afetar as condições de solvência, liquidez e a capacidade operacional da instituição, nos termos da decisão exarada pelo TCU no já referenciado Acórdão 2975/2016-TCU-Plenário.
Na tabela apresentada para ilustrar a situação das liquidações em relação à capacidade de financiamento (tabela 1a do Ofício AT - 003/2020) , é possível constatar que antecipações em análise não tiveram impacto sobre a capacidade de atendimento à demanda por financiamentos, em nenhuma área de atuação, de 2015 até 2019. Abaixo segue reprodução da referida tabela (peça 38, p.3) :
	Realizado (R$ Bi) 
	2015
	2016
	2017
	2018
	2019

	Disponível para desembolso 
	181
	211
	223
	247
	193

	Desembolso
	136
	88
	71
	69
	55

	Excedente de recursos após desembolso (saldo acumulado) 
	45
	123
	152
	178
	138

	Liquidação antecipada
	16
	113
	50
	130
	100

	Excedente de recursos (saldo acumulado) 
	30
	10
	102
	48
	38

disponível para desembolso: saldo de recursos disponíveis para financiamento de projetos em cada ano (recursos excedentes às saídas obrigatórias e aos requerimentos prudenciais de tesouraria) .
desembolso: desembolsos para financiamento realizados em cada ano.
excedente de recursos após desembolso: saldo acumulado dos recursos excedentes após os desembolsos em cada ano.
liquidação antecipada: liquidação antecipada de dívidas com a União realizado em cada ano.
excedente de recursos: saldo dos recursos de liquidez ao final de cada ano excedentes aos requerimentos prudenciais de tesouraria.
Reforçou-se, ainda, que, mesmo após as liquidações antecipadas efetuadas desde 2015, que somaram R$ 409 bilhões, o montante de recursos disponível para desembolsos foi, em todos os anos, superior à demanda, o que gerou excedentes, ou seja, recursos não comprometidos.
Outro ponto destacado foi que, apesar de constatada queda do volume de desembolsos no período de 2019, não há relação direta entre essa queda e as liquidações antecipadas, já que em todos os anos desde 2015 o valor para os desembolsos foi sempre superior à demanda.
Na realidade, a explicação para a queda nos desembolsos pode ser atribuída a diversos fatores, tendo sido destacados (peça 38, p. 4) :
 (i) as mudanças das condições macroeconômicas, notadamente a retração da atividade econômica no período, que deprimiu a demanda por investimentos produtivos;
 (ii) as alterações na política de crédito do Governo Federal, principalmente (ii-a) a não prorrogação do Programa de Sustentação do Investimento (PSI) a partir de 2016, pela Lei 13.132/2015; (ii-b) a revogação, pelo Decreto 8.511/2015, do benefício de alíquota zero de IOF incidente sobre operações de crédito com recursos do BNDES, benefício este originalmente dirigido aos mutuários finais das operações (na qualidade de contribuintes de direito do IOF) ; e, ainda, (ii-c) a substituição da Taxa de Juros de Longo Prazo (TJLP) pela Taxa de Longo Prazo (TLP) , pela Lei 13.483/2017, resultando em substancial eliminação da parcela do crédito beneficiado por subsídios relacionados à atuação deste Banco de Desenvolvimento.
Além disso, para o horizonte até 2025, não se espera redução da capacidade do BNDES de financiar os investimentos em desenvolvimento do País por conta de antecipações de pagamentos de dívidas com a União, considerando-se o volume de desembolso projetado nos exercícios de planejamento, as condições da política de crédito do Governo Federal, atualmente vigentes, e a metodologia de análise de fluxo de caixa utilizada desde 2015, de forma prudente. Conforme informado, a mera existência de recursos em caixa não cria demanda por financiamento.
De forma a trazer mais elementos à presente verificação, solicitou-se, na questão 1c do ofício de requisição, quadro comparativo entre a situação real das antecipações e a hipótese de não antecipação, isto é, mantendo-se as condições previamente contratadas entre BNDES e União para o pagamento da dívida.
A partir da resposta encaminhada na tabela 1c do Ofício AT - 003/2020 (peça 38, p.7) , constata-se que, sem as antecipações, o volume de disponibilidade se apresentaria crescente entre 2015 e 2019. Ao mesmo tempo, verifica-se uma demanda para desembolso cada vez menor no mesmo período. No quadro apresentado, a disponibilidade, no caso hipotético de não antecipação em 2019, seria de R$ 602 bilhões ante um desembolso de R$ 55 bilhões. Já com o advento das antecipações, o valor real disponível para investimentos em 2019 foi de R$ 193 bilhões, que, embora mais próximo ao valor demandado de financiamento, apresentava-se com folga para este fim. Sobre essa situação foi esclarecido o que se segue (peça 38, p. 8) :
Caso não fossem realizadas as liquidações antecipadas com o Tesouro, o BNDES atingiria ao final de 2019 aproximadamente R$ 600 bilhões em recursos disponíveis para desembolso, mais de dez vezes o valor da demanda por financiamentos registrada naquele ano (R$ 56 bilhões) . Tal montante seria superior à própria Carteira de Crédito do BNDES, o que, à evidência, não seria compatível com a própria finalidade institucional deste Banco de Desenvolvimento. Essa evidência corrobora os fundamentos que justificaram as decisões da Alta Administração do BNDES (Diretoria e Conselho de Administração) de devolver antecipadamente os recursos, diante da ausência de demanda para sua utilização, que era o objetivo das medidas provisórias, e subsequentes leis específicas, que autorizaram os empréstimos dos recursos pelo Tesouro Nacional ao BNDES.
Para ilustrar os valores mencionados, segue reprodução da tabela 1c supramencionada (peça 38, p. 7) :
	Realizado (R$ bi) 
	2015
	2016
	2017
	2018
	2019

	Disponível para desembolso sem liquidação antecipada
	197
	340
	402
	556
	602

	Liquidação antecipada (valor acumulado) 
	16
	129
	179
	309
	409

	Disponível para desembolso
	181
	211
	223
	247
	193

	Desembolso
	136
	88
	71
	69
	55

disponível para desembolso sem liquidação antecipada: estimativa de saldo de recursos disponíveis para financiamento de projetos em cada ano (recursos excedentes às saídas obrigatórias e aos requerimentos prudenciais de tesouraria) caso não tivesse sido realizada nenhuma liquidação antecipada no período; 
liquidação antecipada (valor acumulado) : valor acumulado das liquidações antecipadas de dívidas com a União realizadas até o final de cada ano;
disponível para desembolso: saldo de recursos disponíveis para financiamento de projetos em cada ano (recursos excedentes às saídas obrigatórias e aos requerimentos prudenciais de tesouraria) ;
desembolso: desembolsos para financiamento realizados em cada ano.
Para dimensionar o acréscimo anual nos pagamentos da dívida a partir das antecipações, a questão 1f do ofício de requisição solicitou quadro, ano a ano, com a variação nos valores da liquidação da dívida da União decorrente da aceleração desse processo, indicando o percentual de acréscimo em relação à situação de pagamento originalmente ajustada.
Na resposta à peça 38, p. 12, informa-se que as liquidações antecipadas realizadas de 2015 a 2019 representaram um acréscimo significativo aos valores originalmente esperados de serviço da dívida com a União. Os valores de serviço ordinário da dívida aumentam a partir de 2019 em virtude da renegociação entre o BNDES e a União realizada em 2018. Essa possibilidade de renegociação do prazo da dívida teve previsão no § 3º do art. 11 da Lei 13.483/2017 (MP 777/2017) .
Acrescentou-se que, paralelamente ao advento da Lei 13.483/2017, já se encontrava em tramitação no TCU o processo TC Processo 010.173/2015-3, fruto de uma representação do MP/TCU, que questionou a legalidade dos empréstimos realizados pela União aos Bancos Públicos Federais, inclusive ao BNDES, mediante a emissão direta de títulos públicos, tendo os apontamentos do TCU balizado a repactuação da dívida, de forma a se buscar a legalidade na operação. Completa as informações prestadas o detalhamento sobre o novo perfil da dívida. Nesse sentido, cabe reproduzir parte da resposta que resume o teor da antecipação em tela (peça 38, p. 13) :
Antes da referida renegociação, os contratos possuíam vencimento previsto para março de 2060, com carência total de juros até março de 2020 e parcial de juros entre abril de 2020 e março de 2035, além da carência de amortização até março de 2040. As carências de juros foram excluídas no contrato novo e a carência de amortização limitada a até dezembro de 2018. A taxa original do passivo era TJLP e foi substituída por três modalidades de remuneração: TJLP para recursos aplicados em operações de crédito contratadas antes de 2018 com esse referencial de custo; TLP para recursos aplicados em novas operações de crédito a partir de 2018; e SELIC (descontada de fator estabelecido pelo Ministro da Economia - atualmente fixado em 0,09% a.a.) para recursos não aplicados em operações de crédito (ou seja, recursos aplicados em operações de Tesouraria) .
Segundo os esclarecimentos, a renegociação proporcionou encurtamento de prazo e fluxo estável de recursos para o Tesouro Nacional, como consequência da redução da carência para pagamento de juros e devolução de principal pelo BNDES.
Constata-se, portanto, que a antecipação da dívida com a União busca compatibilizar recursos disponíveis com a nova demanda por financiamentos que atualmente se apresenta. Sem antecipação, a diferença entre o desembolso e recursos disponíveis seria bem maior do que o valor registrado no cenário da liquidação antecipada. Lembrando o que foi informado, só a existência de disponibilidades não aumenta, por si só, a demanda. O que interfere na demanda, conforme já relatado, são diversos fatores que vêm influenciando e alterando essa relação.
Repisa-se que desde 2015 já foram liquidados antecipadamente R$ 409 bilhões, sem que houvesse comprometimento da capacidade de financiamento do banco.
No Relatório de Administração de 2017 (peça 42, p. 38-43) , é possível observar o mesmo fluxo de caixa, de 2017, apresentado na peça 38, p. 22, acrescido de projeções para o exercício de 2018. Fica evidenciada no citado relatório a preocupação em garantir recursos para desembolso com base em histórico das operações.
Também nas IPs, que deram suporte às deliberações da Diretoria do BNDES em devoluções realizadas, é possível constatar a avaliação dos valores a serem devolvidos ao Tesouro ante as expectativas dos anos seguintes ao processo de devolução. Essas avaliações consideraram demandas contingentes e diversas outras considerações prudenciais, conforme pontuado na IP AF/DEPOL 11/2019 (peça 31, p. 23) .
Sobre as análises feitas pelo banco em cada um dos pareceres que subsidiaram as decisões da diretoria para liberação das antecipações em 2019, foi possível observar que todos se apresentaram de forma semelhante, com diferenças pontuais relacionadas a atualizações conjunturais. Por exemplo, na IP AF/DEPOL 115/2019 (peça 37, p. 7-38) , referente à última liquidação de 2019, as considerações do banco incluem: a evolução do passivo do BNDES com a União desde 2005; mudanças na renegociação e nos custos da dívida com a criação da TLP; cenários de fluxo de caixa considerando a situação original e condições renegociadas dos passivos com a União; projeções para o próximo triênio a partir das antecipações; identificação dos contratos para liquidação, dentre outros aspectos que culminam na operacionalização do pagamento, observando a forma mais vantajosa para o banco.
Há, ainda, no referido documento de análise, a identificação de riscos referentes a fontes de recursos para o caixa do BNDES, bem como a indicação de fontes alternativas de recursos, que serão destacadas mais adiante nesse relatório.
No que se refere à questão da capacidade de financiamento, cabe destacar as projeções realizadas na IP 115/2019 para o triênio 2019-2021. As projeções de fluxos de caixas projetados (peça 37, p. 21) consideram dois cenários: (i) cenário base, que considera as renegociações dos contratos até então vigentes, e (ii) cenário contingente, que considera outras saídas de recursos em decorrência de eventos futuros contingenciais e incertos.
Em ambos os cenários, as projeções apontaram folga nos fluxos de caixa para 2019, 2020 e 2021, conforme apontado na análise:
Com base nas premissas apresentadas no Anexo, as projeções apontam para uma folga de caixa de aproximadamente R$ 50 bilhões, em 2019; R$ 69 bilhões em 2020; e 70 bilhões em 2021, todos considerando o Cenário Base. No Cenário Contingente, a folga de caixa projetada se reduziria a, aproximadamente, R$ 44 bilhões, ao final de 2020, e R$ 42 bilhões em 2021.
Por todos os aspectos verificados, tanto nas respostas encaminhadas como nos documentos referentes às operações de pagamento das dívidas, constata-se que o banco procura contribuir no atendimento das diversas demandas governamentais, porém observando os limites prudenciais de gestão da atividade bancária.
Dessa forma, foi possível constatar que no período de 2015 a 2019 não houve impactos na capacidade de financiamento do BNDES, mesmo com as antecipações de pagamentos das dívidas do banco com a União, que ocorreram nesse mesmo período.
Projeções da capacidade de desembolso X demanda
Para efeito da demonstração e análise da capacidade futura de financiamento, o BNDES promoveu uma série de estimativas e projeções contemplando o horizonte compreendido no período de 2020 a 2025.
A metodologia utilizada se apresenta na forma de fluxos de caixa anuais, cujo detalhamento dos valores reportados encontram-se indicados na tabela apresentada ao longo desse item, bem como no anexo inserido à peça 38, p. 25.
Cabe destacar que as projeções efetuadas pelo BNDES encontram amparo no histórico apresentado no item anterior deste relatório e na eficácia do procedimento adotado, uma vez que naquele período (2015-2019) o montante de recursos disponível para desembolsos foi, em todos os anos, superior à demanda, o que gerou excedentes.
Em linhas gerais, o BNDES utiliza o procedimento de prudência bancária no que tange à potencial destinação de recursos excedentes à sua demanda por financiamentos e despesas projetadas, conforme metodologia de análise de fluxo de caixa, observando a premissa de não afetar as condições de solvência, liquidez e a capacidade operacional da instituição, bem como os termos do Acórdão 2975/2016-TCU-Plenário.
A tabela a seguir apresenta a projeção, para o período de 2020 a 2025, do volume disponível para desembolsos, da demanda projetada por financiamentos e do excedente de recursos projetado para cada ano (peça 38, p. 5) .
	Projetado (R$ Bi) 
	2020
	2021
	2022
	2023
	2024
	2025

	Disponível para desembolso 
	138
	170
	202
	207
	200
	192

	Desembolso
	61
	72
	78
	86
	96
	106

	Excedente de recursos (saldo acumulado) 
	78
	99
	124
	120
	104
	85

disponível para desembolso: saldo de recursos disponíveis para financiamento de projetos em cada ano (recursos excedentes às saídas obrigatórias e aos requerimentos prudenciais de tesouraria) .
desembolso: demanda projetada para desembolsos para financiamentos em cada ano.
excedente de recursos: saldo dos recursos de liquidez ao final de cada ano excedentes aos requerimentos prudenciais de tesouraria.
Com base nesse cenário, o BNDES estima que, para o período definido (até 2025) , não há expectativa de redução da sua capacidade em financiar os investimentos em desenvolvimento que forem demandados, mesmo após as liquidações antecipadas já realizadas, considerando o volume de desembolso projetado nos exercícios de planejamento, bem como as condições da política de crédito do Governo Federal atualmente vigentes.
Especificamente no tocante às projeções de antecipação de liquidação de dívidas com a União, o BNDES esclarece que, diferentemente dos pagamentos relativos ao serviço ordinário da dívida, as liquidações antecipadas das dívidas com a União não são definidas a priori, uma vez que os contratos não preveem nenhuma obrigação ou pré-condição para que sejam realizados pagamentos adicionais àqueles decorrentes do cronograma ordinário.
Até o momento, a Secretaria do Tesouro Nacional ainda não externalizou para o BNDES o valor da sua necessidade de recebimento de liquidações antecipadas para este ou para os próximos anos, razão pela qual só se tem assegurado o fluxo de pagamento ordinário, ou seja, oriundo da renegociação de dívidas efetivada em 2018.
A Secretaria do Tesouro Nacional tem adotado como praxe manifestar, no primeiro semestre de cada ano, o valor da sua necessidade de recebimento de liquidação antecipada, formalizando ao BNDES solicitação no sentido de que, "observadas as condições de liquidez e solvência, bem como de governança", avalie a possibilidade, conveniência e oportunidade de efetivá-la, de forma total ou parcial, em adição ao fluxo regular de amortização da dívida.
A partir do pleito, o BNDES procede aos cálculos e avaliações pertinentes, conforme a metodologia indicada, ficando a deliberação sobre a conveniência e oportunidade da sua efetivação, em cada ano, a cargo de sua Alta Administração (Diretoria e Conselho de Administração) . Ainda assim, mesmo após a definição do valor de referência para o ano, as liquidações são repartidas em tranches ao longo do período, a fim de assegurar que, antes de cada antecipação, os cálculos e avaliações serão refeitos e ratificados em compasso com a evolução das projeções.
Dessa forma, o BNDES esclarece que os valores apresentados na tabela supra indicada devem ser compreendidos como um parâmetro, mas não como os montantes que necessariamente deverão ser realizados a título de liquidações antecipadas ao longo do período, dada a bilateralidade e complexidade do processo acima descrito.
No que tange à metodologia utilizada na construção dos fluxos de caixa projetados (peça 38, p. 25) , verifica-se que as principais rubricas que influenciam a entrada de recursos são: retorno das operações de crédito e carteira de renda variável. Já as saídas de recursos são impactadas principalmente por: saídas financeiras e desembolsos. Por fim, tem-se a carteira de tesouraria prudencial que afeta a folga projetada no fluxo de caixa.
O retorno das operações de crédito reflete o volume de recursos recebidos e esperados em decorrência do pagamento do serviço da dívida das operações de crédito realizadas pelo BNDES, sendo este dado extraído do sistema de projeção de contratos de crédito, descontado das frustrações de retorno projetadas, que consolidam o montante de recebimentos previstos decorrentes de créditos incertos, ou seja, subcontratos selecionados pela Área de Crédito dentre as maiores provisões para créditos de liquidação duvidosa, de maneira a refletir os maiores riscos presentes na carteira ativa do Banco. O valor do retorno pode ser influenciado tanto por inadimplência/refinanciamento acima do esperado (negativamente) , quanto por ações de liquidação antecipada dos clientes (positivamente) , em relação às condições contratualmente vigentes, praticadas por iniciativa de clientes do BNDES.
Já a carteira de renda variável soma os recebimentos observados e esperados decorrentes de dividendos e juros sobre o capital próprio de participações acionárias da carteira da BNDESPAR e do BNDES, bem como resgates de fundos, debêntures e alienações de ações. São dados obtidos a partir das informações prestadas mensalmente pelas unidades responsáveis pela gestão da carteira de renda variável. O valor esperado de monetização de ativos reflete sempre a avaliação mais recente de esforço de venda dentro de determinados cenários de preço. No entanto, nos valores discriminados ainda não foram computados os impactos recentes verificados no mercado financeiro em decorrência do efeito do coronavírus.
No âmbito das saídas de recursos, as denominadas "saídas financeiras" refletem os pagamentos observados e esperados do serviço da dívida do BNDES, tanto decorrentes de captações internas quanto externas. Os dados são extraídos dos sistemas de controles financeiros.
Em relação à rubrica desembolsos, nas operações diretas, o BNDES considera os levantamentos de investimento realizados por analistas setoriais do Banco. Os resultados das projeções de investimento são públicos, por meio do Boletim "Perspectivas de Investimento" (peça 40) .
O documento mais recente, publicado em julho de 2019, contempla o mapeamento dos planos de investimento em setores da economia para o período de 2019 a 2022. Esse levantamento, realizado desde 2006, inclui investimentos apoiados e não apoiados pelo Banco, tendo por base a identificação de projetos pelas gerências setoriais do BNDES. O levantamento atual abrange dezenove setores, sendo onze da indústria e oito de infraestrutura, o que representa cerca de 83% dos investimentos da indústria e praticamente todos da infraestrutura.
O grau de acerto das previsões de levantamentos anteriores pode ser visualizado no gráfico abaixo, de acordo com as estimativas realizadas pelo BNDES e as informações disponíveis.
Valores acima de 100% indicam subestimativa (valores realizados maiores do que os efetivos) - e os valores abaixo de 100% mostram que a realidade foi pior do que o previsto. Esta última hipótese nos parece o cenário mais provável no que concerne às projeções futuras, vez que essas previsões não contemplaram ainda os efeitos do coronavírus na economia, o que isoladamente representaria uma redução na demanda e consequentemente no desembolso, gerando um excedente maior de recursos para o BNDES.
A partir das projeções de investimento retratadas no item 54, para obtenção dos desembolsos do BNDES, são considerados: i) os projetos em curso no Banco e ii) as projeções de participação do funding da instituição nos projetos mapeados que ainda não entraram em consulta, mas para os quais vislumbra-se que venham ser financiados pelo Banco. Além do histórico de participação do BNDES no funding dos projetos, as projeções consideram também as mudanças nos padrões de financiamento que se esperam a partir das orientações estratégicas.
Já para a obtenção das projeções de desembolso indireto, o BNDES usa modelos econométricos e de previsão de formação de carteira, levando em consideração diversas variáveis econômicas, de política operacional e do histórico de operações realizadas nos produtos e linhas em que opera.
Posteriormente, os dois conjuntos de previsões (operações diretas e indiretas) são consolidados.
Por fim, tem-se a carteira de tesouraria prudencial que, nos termos da política financeira vigente do BNDES, tem por objetivo assegurar a liquidez necessária para honrar compromissos assumidos e administrar a exposição das aplicações do caixa aos riscos de mercado e crédito. A configuração dos componentes da carteira está discriminada à peça 38, p. 28-29.
Portanto, considerando as projeções de fluxo de caixa até 2025 e as condições da política de crédito definidas pelo Governo Federal atualmente em vigor, o BNDES estima que, mesmo após as liquidações antecipadas de R$ 409 bilhões, realizadas até 2019, ou na eventualidade de liquidações futuras, o montante disponível para desembolso, pelas diversas áreas de atuação, continuará sendo superior à demanda projetada para o mesmo período.
Ações alternativas e potenciais riscos
No que se refere aos riscos à capacidade de financiamento e ações alternativas em caso de insuficiência nessa capacidade, o BNDES informou que "a ação adotada desde 2015 até o presente momento para garantir a capacidade de financiamento foi, nos exercícios de planejamento, cálculo e avaliação, limitar tais liquidações apenas aos montantes excedentes às demandas por desembolso, de acordo com a metodologia de análise de fluxo de caixa e a demanda projetada". Neste contexto, destacou-se, como principais efeitos positivos dessas ações, o que se segue (peça 38, p. 16) :
 (i) a redução do endividamento do BNDES junto ao Governo Federal ("desalavancagem") e (ii)  a manutenção do cumprimento da sua finalidade institucional, na medida em que não houve demanda desatendida dentro das condições da política de crédito do Governo Federal vigentes em cada período (notadamente, a Lei 13.132/15, que decretou a não prorrogação do PSI a partir de 2016, o Decreto 8.511/2015, que revogou o benefício de alíquota zero de IOF para os mutuários da maioria dos programas/produtos/linhas de crédito com recursos do BNDES, e a Lei 13.483/17, que substituiu a TJLP pela TLP, a partir de 2018) .
Informou-se, ainda, que o BNDES busca diversificação de funding em complemento às fontes institucionais de recursos. Neste sentido, foram destacadas algumas ações de captações tanto no mercado externo, como emissão de Green Bonds e obtenção de recursos junto a organismos internacionais (BID, BIRD) , quanto no mercado interno, por meio da emissão de Letras Financeiras, por exemplo. No entanto, ressalvou-se que, apesar dos esforços, o volume, prazo e condições dos recursos oriundos de fontes de mercado, externas ou internas, nem sempre coincidem com as condições da demanda originalmente projetada para as fontes institucionais, motivo pelo qual esse processo de diversificação se trata de um complemento às fontes institucionais.
No que se refere às perspectivas futuras e possíveis impactos no desenvolvimento do País no cenário das antecipações em estudo, o banco informa que planeja continuar limitando as devoluções ao Tesouro aos montantes excedentes à demanda projetada por desembolso, "de acordo com as condições da política de crédito em vigor e a metodologia de análise de fluxo de caixa, ou seja, não abdicando das condições de solvência, liquidez e de sua capacidade operacional do BNDES em favor de liquidações, conforme a orientação fixada pelo TCU por meio do Acórdão 2975/2016-TCU-Plenário".
Neste cenário, não se espera que as liquidações antecipadas afetem a capacidade de financiamento do BNDES para este horizonte de projeção. O banco complementa informando que o Planejamento Estratégico da instituição, lançado em 12/12/2019, apresenta, dentre as orientações relacionadas à sustentabilidade financeira, que irá reciclar investimentos maduros, ampliar a oferta de fundos e atrair outras fontes de capital (funding) de forma a mitigar potenciais riscos no atendimento às demandas por investimento do país.
Em suma, o BNDES esclarece que não há expectativa de redução de sua capacidade de financiar os investimentos em desenvolvimento do País por conta da liquidação antecipada de dívidas com a União, considerando as condições da política de crédito do Governo Federal atualmente em vigor e a limitação dos valores de devolução ao Tesouro aos recursos excedentes à demanda projetada por desembolsos, de forma a não prejudicar as condições de liquidez, solvência e a capacidade de financiamento do BNDES.
Acrescentou-se que as projeções de desembolsos são realizadas tomando como referência o levantamento do investimento projetado para a economia. Assim, não se esperam impactos nos investimentos do País em decorrência dessas antecipações, e sim uma "conciliação entre a finalidade institucional do BNDES de financiamento ao desenvolvimento e o objetivo de reequilíbrio das contas públicas".
Corroborando os esclarecimentos sobre o objetivo de manter a capacidade de financiamento, cabe salientar que, na documentação referente às aprovações das liquidações antecipadas anexadas aos presentes autos, foi possível constatar que em todos os casos apresentados foram realizadas as análises de risco, bem como a exposição sobre fontes alternativas de recursos.
Apesar de ter se dado destaque aos riscos com recursos do FAT, principalmente após o advento da Medida Provisória 889, de 24/7/2019, verifica-se, no Relatório de Administração de 2018 (peça 41, p. 30) , que tal fonte representa 7% do total de recursos disponíveis do banco para financiamentos, conforme exposto a seguir: 64% - Retorno das operações de crédito; 18% - Entradas líquidas da carteira de tesouraria; 7% - Transferências do FAT; 5% - Entradas da carteira de renda variável; 3% - Captações e 3% - Outras entradas.
CONCLUSÃO
Pelo que se apurou, não houve impactos na capacidade de financiamento do BNDES decorrentes das antecipações da liquidação de dívidas com a União que ocorreram a partir de 2015 até o presente (considerando a última devolução em dezembro de 2019) , visto que tais devoluções se limitaram ao excedente dos recursos disponíveis após os desembolsos dos valores demandados para os financiamentos.
Para as projeções futuras, verificou-se que o banco embasa suas ações de antecipações das dívidas com a União em estudos aprofundados, que vêm demonstrando fidedignidade com a realidade que se observa. Isto é, os estudos e projeções do banco em relação à capacidade de financiamento vis à vis a demanda por financiamentos em diversos setores se apresentam como reflexo adequado do que ocorreu até o momento. Dessa forma, não há indícios de que os procedimentos atualmente adotados, por si só, possam impactar a capacidade de funding do BNDES.
Ademais, cabe ressaltar que há outros fatores de riscos identificados pelo Banco para os quais existem ações alternativas. Acrescenta-se que, pelo que foi apresentado, os riscos elencados nos estudos encaminhados se referem à pequena parte dos valores que compõem o total da capacidade de financiamento do BNDES.
PROPOSTA DE ENCAMINHAMENTO
Ante todo o exposto e considerando que não se verificaram indícios de impactos à capacidade de funding do BNDES em decorrência das devoluções antecipadas de recursos de dívidas da União realizadas pelo banco de fomento desde 2015, submetem-se os autos à consideração superior, propondo o arquivamento dos presentes autos.
Em Despacho de peça 51, exarado em abril de 2020, manifestei minha preocupação com a grave crise sanitária, social e econômica que se avizinhava em razão da pandemia de covid-19 que, àquela época, já exigia uma abrupta elevação dos gastos governamentais para o seu enfrentamento.
Na ocasião, afirmei que estimativas iniciais previam gastos da ordem de R$ 700 bilhões para enfrentamento dessa grave crise, contexto este em que o BNDES anunciou, em 22/3/2020, um pacote de ajuda financeira de R$ 55 bilhões para o setor econômico, previsões que foram posteriormente confirmadas em quase sua totalidade.
Assim, diante da real perspectiva de se exigir, nos meses que se seguiriam, uma atuação mais contundente por parte do BNDES a disponibilizar recursos para eventuais pacotes econômicos elaborados para o enfrentamento da crise gerada pela pandemia de covid-19, determinei o retorno dos autos à SecexEstatais para que procedesse à nova análise de capacidade de funding do BNDES, considerando esse novo cenário.
Em atendimento a tal Despacho, foi elaborada nova instrução de mérito no âmbito da Secretaria de Controle Externo do Sistema Financeiro Nacional - SecexFinanças (peça 70) , a seguir transcrita com os ajustes de forma pertinentes:
INTRODUÇÃO
Trata-se de acompanhamento autuado em razão de Comunicação Plenária de autoria do Exmo. Sr. Ministro Vital do Rêgo (peça 1) , por meio da qual se orientou que este Tribunal verificasse se a maciça devolução, nos últimos anos, de recursos financeiros ao Tesouro Nacional pelo Banco Nacional de Desenvolvimento Econômico e Social - BNDES poderia comprometer sua capacidade de financiamento para os próximos exercícios.
HISTÓRICO
Em pronunciamento da subunidade técnica (peça 4) , informou-se que a previsão inicial era de devolução desse montante ao Tesouro de maneira paulatina até 2060. Contudo, renegociou-se o prazo para quitação da dívida até 2040, sendo o processo acelerado a partir de 2015.
Dando-se início ao acompanhamento, foi realizada, preliminarmente, diligência ao BNDES, por meio do Ofício 932/2018-TCU/SecexEstataisRJ (peça 6) , de 28/11/2018. O referido ofício solicitou ao banco estatal todos os documentos que tenham procedido à estimativa da necessidade de funding da instituição financeira nos anos seguintes, tendo em vista os impactos no caixa decorrentes da volumosa devolução de recursos ao Tesouro Nacional.
O BNDES respondeu à aludida demanda por meio da Nota AF/DEPOL 1/2019, acompanhada de documentação de suporte (peças 16-23) . As deliberações da alta administração do banco sobre operações de devolução tiveram como subsídio documentos denominados Informação Padronizada (IP) , anexados na resposta.
Houve, ainda, a atualização de informações encaminhadas pelo BNDES por meio dos Ofícios AT 40/2019 e AT 092/2019, que tratam, respectivamente, de parcelas liquidadas da dívida à União nos valores de R$ 30 bilhões (peça 30) , em 31/5/2019, e R$ 40 bilhões (peça 31) , em 12/9/2019. Também foram enviados, por meio do Ofício AT 115/2019, dados sobre a parcela devolvida de R$ 30 bilhões, em 4/12/2019 (peça 37) .
Esta unidade técnica, diante dos fatos elencados até aquele momento, das mudanças de gestão no banco de fomento e de notícias de que o Ministério da Economia pretendia tornar ainda mais céleres as devoluções de recursos, realizou inspeção com o objetivo de atualizar as informações prestadas anteriormente e colher novos dados sobre as disponibilidades futuras do Banco a partir da aceleração da liquidação das dívidas com a União, conforme registrado em instrução (peça 32) .
Em 23/3/2020, a equipe da inspeção concluiu que não havia risco relevante na capacidade de financiamento do BNDES em decorrência da antecipação das dívidas com a União, in verbis (peça 48, p. 11) :
Pelo que se apurou, não houve impactos na capacidade de financiamento do BNDES decorrentes das antecipações da liquidação de dívidas com a União que ocorreram a partir de 2015 até o presente (considerando a última devolução em dezembro de 2019) , visto que tais devoluções se limitaram ao excedente dos recursos disponíveis após os desembolsos dos valores demandados para os financiamentos.
Para as projeções futuras, verificou-se que o banco embasa suas ações de antecipações das dívidas com a União em estudos aprofundados, que vêm demonstrando fidedignidade com a realidade que se observa. Isto é, os estudos e projeções do banco em relação à capacidade de financiamento vis à vis a demanda por financiamentos em diversos setores se apresentam como reflexo adequado do que ocorreu até o momento. Dessa forma, não há indícios de que os procedimentos atualmente adotados, por si só, possam impactar a capacidade de funding do BNDES.
 Ademais, cabe ressaltar que há outros fatores de riscos identificados pelo Banco para os quais existem ações alternativas. Acrescenta-se que, pelo que foi apresentado, os riscos elencados nos estudos encaminhados se referem à pequena parte dos valores que compõem o total da capacidade de financiamento do BNDES.
Assim, propôs-se o arquivamento dos autos (peça 48, p. 12) . O titular desta unidade técnica aquiesceu a esse encaminhamento em 26/3/2020 (peça 50) . 
Em despacho de 7/4/2020, o Exmo. Min. Relator Vital do Rêgo observou que, desde a previsão de cenários realizada pelo BNDES, o Brasil e o mundo passaram a enfrentar uma das maiores contingências de que se tem notícia nas últimas décadas, a pandemia da Covid-19 provocada pelo novo coronavírus, o que inaugurou crises sem precedentes nas áreas de saúde e financeira e vem exigindo atuação forte e centralizada dos governos nacionais para seu enfrentamento, com significativa elevação dos gastos públicos desde então (peça 51, p. 2) .
No Brasil, estimativas iniciais preveem gastos da ordem de R$ 700 bilhões para enfrentamento da crise, dos quais R$ 55 bilhões seriam advindos de um pacote de ajuda financeira do BNDES, anunciado em 22/3/2020 (peça 51, p. 2) .
Nesse cenário, em que se verifica o agravamento da crise sem que seja possível estabelecer o período de sua duração, diversos governos têm aprovado sucessivos pacotes de ajuda financeira. Portanto, poderão ser necessários novos e sucessivos planos de socorro aos cidadãos e empresas brasileiras por parte do governo, com as evidências apontando para forte atuação do BNDES (peça 51, p. 2) .
A esse respeito, considerando as folgas dos fluxos de caixa projetados para 2020 e 2021 no cenário de contingência do BNDES (R$ 44 bilhões ao final de 2020 e R$ 42 bilhões em 2021) , elas não seriam suficientes para fazer frente à ajuda inicial de R$ 55 bilhões assumida em março de 2020, quiçá a eventuais ajudas posteriores (peça 51, p. 2) .
O despacho considera também o efeito da pandemia sobre o mercado de capitais, com imposição de perdas históricas à bolsa de valores de mais de 36% no primeiro trimestre de 2020, e o consequente impacto na entrada de recursos no caixa do BNDES (peça 51, p. 2) .
Nesse novo cenário, as devoluções antecipadas de R$ 409 bilhões podem ter comprometido a capacidade de funding do BNDES para os próximos exercícios, razão pela qual o Exmo. Ministro Relator determinou o retorno dos autos a esta unidade técnica com vistas a atualizar a instrução de mérito incorporando os efeitos da crise da pandemia de Covid-19 (peça 51, p. 2) .
Nessa linha, ao analisar o feito, e considerando: (i) um cenário de incremento na demanda por financiamentos do BNDES; (ii) o aumento no risco de crédito decorrente do impacto econômico da pandemia; (iii) a redução de valor de mercado de investimentos em renda variável detidos pelo banco; e (iv) possíveis dificuldades em obter fontes alternativas de recursos no atual cenário econômico, esta unidade técnica concluiu pela necessidade de diligenciar ao BNDES para que atualizasse as informações fornecidas, abarcando o impacto do Covid-19 na sua capacidade de financiamento, nos seguintes termos (peça 52, p. 6-7) :
a) esclarecimentos, documentos e/ou relatórios que evidenciam os impactos previstos da ajuda financeira de R$ 55 bilhões anunciada em 22/3/2020 sobre os saldos de recursos em tesouraria projetados ao longo de cada exercício, vis à vis a volumosa devolução de recursos ao Tesouro Nacional a partir de 2015; 
b) esclarecimentos, documentos e/ou relatórios que evidenciam as fontes de recursos projetadas pelo banco e o impacto previsto sobre cada uma delas, individualmente, ao longo de cada exercício;
c) esclarecimentos, documentos e/ou relatórios que evidenciam o aumento projetado na demanda por financiamentos do BNDES e a demanda total prevista, separadamente por setor, ao longo de cada exercício, considerando as novas políticas de crédito eventualmente necessárias em decorrência do Covid-19;
d) esclarecimentos, documentos e/ou relatórios que evidenciam as mudanças atuais e projetadas nas políticas de crédito do banco em decorrência do Covid-19;
e) esclarecimentos, documentos e/ou relatórios que evidenciam o impacto financeiro previsto no retorno das operações de crédito em decorrência do aumento no risco de crédito dos financiamentos já concedidos;
f) esclarecimentos, documentos e/ou relatórios que evidenciam o impacto da redução de valor de mercado de investimentos em renda variável na capacidade de funding da instituição;
g) esclarecimentos, documentos e/ou relatórios que evidenciam as possíveis dificuldades na obtenção de fundos por meio de captações no mercado interno ou internacional;
h) quadro detalhado com a projeção, ano a ano, das seguintes variáveis: (i) saldo de recursos disponíveis para financiamento de projetos, (ii) desembolsos totais para financiamentos, (iii)  excedente de recursos após os desembolsos, (iv) antecipação da liquidação das dívidas com a União, (v) saldo disponível dos recursos de liquidez ao final de cada ano, excedentes aos requerimentos prudenciais de tesouraria;
i) informar as ações futuras projetadas ou planejadas para os próximos 5 (cinco) anos pelo BNDES para garantir sua capacidade de financiamento a partir da antecipação da liquidação das dívidas com a União (alternativas para manter a capacidade) , apresentando potenciais riscos de insucesso dessas ações, e os respectivos impactos no desenvolvimento do País na hipótese de concretização de cada um dos riscos identificados;
j) informar quais as expectativas de impactos projetados pelo banco nos investimentos em desenvolvimento do País que decorrem do Covid-19.
Por meio do Ofício DIR6 nº 26/2020, de 21/8/2020, o BNDES encaminhou as Notas AF/DEPOL 8/2020 e AGR/SUP 8/2020, em resposta às informações demandadas na diligência supra (peças 56-57) . Posteriormente, encaminhou petição, à peça 60, na qual solicita que o presente processo seja examinado considerando o cronograma de devolução de recursos que será apresentado, pelo Ministério da Economia, no âmbito do TC Processo 010.173/2015-3 (processo conexo) .
Ocorre que as informações encaminhadas indicam que as ações emergenciais tiveram início de protocolo a partir de 23/3/2020 e término previsto ao longo de 2021/2022 (peça 61) . Dessa forma, solicitou-se ao BNDES, em março/2022, a atualização desses esclarecimentos de forma a contemplar o período total de protocolo das ações emergenciais. Por meio da Nota AF/DEPOL nº  03/2022, de 13/5/2022 (peça 62) , foram encaminhadas as informações solicitadas.
PROCESSOS CONEXOS
Em 2016, a Secretaria de Macroavaliação Governamental (Semag) do TCU acompanhou aspectos de conformidade e impactos econômicos e fiscais da antecipação de R$ 100 bilhões ocorrida nesse mesmo ano, por meio do TC Processo 018.441/2016-5, arquivado por determinação do Acórdão 79/2019-TCU-Plenário (Ministro Relator: Aroldo Cedraz) , em 30/1/2019, acatando proposta da unidade técnica, que, em sua análise, constatou que as operações ocorreram em conformidade com as deliberações do Acórdão 2975/2016-TCU-Plenário (Ministro Relator: Raimundo Carreiro) .
O Acórdão 2975/2016-TCU-Plenário fez ainda determinações ao Ministério da Fazenda, atual Ministério da Economia, bem como ao BNDES, quanto à análise e quanto ao fornecimento de informações relacionadas às devoluções de recursos do banco de fomento ao Tesouro Nacional.
Além desses, temos no TCU, ainda, o processo TC Processo 010.173/2015-3 (Acórdão 56/2021-TCU-Plenário) , oriundo de uma representação do MP/TCU, que questionou a legalidade dos empréstimos realizados pela União aos Bancos Públicos Federais, inclusive ao BNDES, mediante a emissão direta de títulos públicos. Em decorrência desse processo, a Semag autuou o TC Processo 005.291/2021-6 para acompanhamento do cronograma de devolução desses recursos ao Tesouro Nacional.
EXAME DA DILIGÊNCIA
I. Efeitos da Crise da Pandemia de COVID-19
I.1 Acesso ao Crédito - Impactos (itens "a", "c" e "d" da diligência e atualizações) 
Inicialmente, o BNDES informa que as medidas emergenciais voltadas à mitigação dos efeitos da pandemia do novo coronavírus no Brasil, anunciadas em 22/03/2020, tinham impacto estimado à época de R$ 55 bilhões, sendo:
 (i) R$ 20 bilhões da transferência de recursos do Fundo PIS-PASEP para o Fundo de Garantia do Tempo de Serviço (FGTS) , por força da Medida Provisória nº 946/20;
 (ii) R$ 5 bilhões da ampliação do crédito para micro, pequenas e médias empresas (MPMEs) , por meio dos bancos parceiros; 
 (iii) R$ 19 bilhões para viabilizar a suspensão temporária de pagamentos de parcelas de financiamentos diretos para empresas; e 
 (iv) R$ 11 bilhões para viabilizar a suspensão temporária de pagamentos de parcelas de financiamentos indiretos para empresas.
Posteriormente, o BNDES promoveu a revisão do pacote de medidas anticíclicas, com a introdução de determinados instrumentos financeiros, tais como o Programa Emergencial para o Setor de Saúde, o Matchfunding Salvando Vidas, o Programa Emergencial de Suporte ao Emprego (PESE) e o Programa Emergencial de Acesso a Crédito - FGI (PEAC) , conforme se depreende do seguinte quadro-resumo (data base 31/12/2021) :

De acordo com o quadro acima, as operações aprovadas com recursos do BNDES totalizaram aproximadamente R$ 58 bilhões. As demais operações (no âmbito do 'Programa Emergencial de Suporte ao Emprego - PESE' - MP 946/2020, e alterações posteriores, do 'FGI - PEAC - Programa Emergencial de Acesso ao Crédito' - MP 975/2020, e do 'PEAC Maquininhas' - Lei nº 14.042, de 19 de agosto de 2020) utilizaram cerca de R$ 30 bilhões em recursos fiscais, viabilizando cerca de R$ 103 bilhões em operações de crédito. O Banco informa um total de R$ 161 bilhões mobilizados por meio de sua atuação, direta ou indireta, objetivando principalmente a manutenção de empregos e o incremento no acesso ao crédito pelas empresas.
O BNDES destaca também que, em virtude das incertezas no cenário macroeconômico e considerando a prudência necessária, optou por suspender temporariamente, durante o exercício de 2020, as avaliações sobre a necessidade/possibilidade de devoluções antecipadas de recursos ao Tesouro Nacional, a fim de focar integralmente na implementação do pacote de medidas anticíclicas. Posteriormente, houve condições de avaliar novas antecipações, com pagamentos já a partir de 2021.
Em maio de 2020, o BNDES aprovou a revisão de sua estratégia de longo prazo contemplando o tema "anticíclico emergencial" em seu mapa estratégico, dando ensejo a novas projeções de desembolsos em distintos cenários, em decorrência dos efeitos econômicos e sociais gerados pelo Covid-19.
No final de 2021, foram construídos cenários de desembolso no âmbito da discussão da viabilidade financeira do Planejamento Estratégico do BNDES. As fontes de informação utilizadas para elaboração do cenário base foram: (i) Projeções de Investimento e de Desembolsos em operações diretas; (ii) Projeções da atuação do BNDES na prestação de serviços de estruturação de projetos; (iii) Previsões econométricas e de entrada de grandes projetos para as operações indiretas, de exportação e de mercado de capitais; e (iv) Acompanhamento da carteira de operações em curso no BNDES.
Na tabela abaixo, constam as projeções do cenário base para um horizonte de quatro anos (de 2022 a 2025) . Para os anos de 2019 a 2021, constam os valores de desembolso já realizados.
	
Análise 
Esse ponto decorre da observação do Ministro Relator, conforme despacho de 7/4/2020 (peça 51, p. 2) , acerca da previsão de cenários realizada pelo BNDES, cujas informações encaminhadas ao TCU, até aquela data, não contemplavam ainda as contingências referentes à pandemia. A preocupação envolvia o pacote de ajuda financeira anunciado pelo banco, em 22/3/2020, no montante de R$ 55 bilhões para enfrentamento da crise.
À época, a informação constante dos autos indicava que a folga do fluxo de caixa projetado, cujo cenário de contingência não considerava a pandemia, estaria em torno de R$ 44 bilhões ao final de 2020 e R$ 42 bilhões em 2021, o que não seria suficiente para atender à ajuda anunciada de R$ 55 bilhões, considerando as incertezas que cercavam o período inicial da Covid-19.
Na construção desse fluxo de caixa, verifica-se que o BNDES utilizou diversas variáveis de entrada e saída de recursos. A projeção pré-pandemia indicava, para o ano de 2020, uma folga estimada de R$ 77,9 bilhões para o cenário base, conforme o fluxo abaixo em R$ bilhões (peça 38, p. 25) :
		
Para o cenário contingente, o BNDES havia inserido, em projeção anterior, as seguintes rubricas (peça 37, p. 22) : (i) imobilização do PIS-PASEP; (ii) compromisso Fundo Brasil-China; e (iii) dividendos contingentes. Considerando essas saídas contingentes, a folga projetada se reduziria para algo em torno dos mencionados R$ 44 bilhões (2020) e R$ 42 bilhões (2021) . 
Com relação aos desembolsos, independentemente do cenário base ou contingente, os valores projetados foram fixados conforme indica o fluxo acima: R$ 60,6 bilhões (2020) e R$ 71,6 bilhões (2021) . Isto porque as contingências apontadas pelo BNDES se referiam apenas a saídas contingentes de recursos, ou seja, não relacionadas a possíveis cenários contingentes que demandassem incremento nos desembolsos.
Assim, considerando as folgas projetadas, a capacidade de desembolso potencial alcançaria, em princípio, algo em torno dos seguintes valores (recursos excedentes às saídas obrigatórias e aos requerimentos prudenciais de tesouraria/terceiros) : (i) cenário base: R$ 194,6 bilhões (2020) e R$ 225,5 bilhões (2021) ; e (ii) com saídas contingentes: R$ 150,6 bilhões (2020) e R$ 183,5 bilhões (2021) .
As informações atualizadas, em 24/3/2022, revelam que as disponibilidades de recursos efetivas para desembolso apresentaram valores ainda superiores aos projetados para o período 2020-2021, sendo: R$ 229,7 bilhões (2020) e R$ 213,4 bilhões (2021) . 
Já as medidas emergenciais inicialmente projetadas (ações com recursos do BNDES) , de R$ 55 bilhões, alcançam atualmente uma realização em torno de R$ 58 bilhões, compreendidas nos exercícios de 2020 e 2021. Este montante integra o valor dos desembolsos anuais informado pelo BNDES na tabela 1, evidenciando a participação das medidas emergenciais nos desembolsos totais do banco: R$ 64,9 bilhões (2020) e R$ 64,3 bilhões (2021) . Cabe relembrar que os programas tiveram início de protocolo a partir de 23/3/2020 e término previsto ao longo de 2021/2022.
Verifica-se, portanto, que as disponibilidades de recursos (R$ 229,7 bilhões (2020) e R$ 213,4 bilhões (2021) ) apresentaram considerável excedente em relação aos desembolsos totais realizados (R$ 64,9 bilhões (2020) e R$ 64,3 bilhões (2021) ) , mesmo considerando a necessidade de um caixa prudencial de R$ 30 bilhões no período, não havendo indícios de comprometimento na capacidade do BNDES em implementar as ações emergenciais definidas no montante de R$ 58 bilhões até 31/12/2021.
Destaca-se, ainda, que este Tribunal vem acompanhando as mencionadas medidas emergenciais, adotadas pelo BNDES, para minimizar os danos econômicos provocados pela pandemia de Covid-19. Esse trabalho está sendo realizado por intermédio do TC Processo 016.780/2020-5, cujo último relatório disponível se refere ao Acórdão 149/2021-TCU-Plenário.
I.2 Fontes de Recursos - Impactos Previstos (itens "b", "e", "f" e "g" da diligência e atualizações) 
O BNDES informa que, a partir do mês de março/2020, quando o quadro de transmissão da Covid-19 se agravou e foi declarado o estado de pandemia pela Organização Mundial de Saúde, foi iniciada revisão das classificações de risco por parte de equipe técnica da Área de Gestão de Riscos. Nesse primeiro momento, revisaram-se as classificações de risco relacionadas às maiores exposições a risco de crédito da carteira do banco. O resultado de tal atividade, que procurou considerar os novos riscos decorrentes da pandemia, foi o rebaixamento da classificação de risco de uma série de entidades, notadamente as pertencentes aos setores mais afetados pelo cenário crítico projetado.  
O efeito produzido por esses rebaixamentos em classificações de risco impactou os níveis de provisão constituídos para as operações de crédito da carteira do Sistema BNDES, que inclui as operações diretas e os repasses interfinanceiros. A constituição de provisão para créditos de liquidação duvidosa (PCLD) representa uma obrigação regulatória, nos termos da Resolução 2.682/1.999 - CMN, que estabelece percentuais a serem aplicados às operações de acordo com a classificação de risco atribuída ao cliente ou à operação, de modo que é constituída provisão mesmo para clientes adimplentes. A constituição de PCLD impacta o resultado contábil apurado pelo BNDES, representando uma despesa.  
O BNDES observa que, a despeito da redução dos créditos inadimplentes no primeiro semestre de 2020, o volume total de PCLD sobre a carteira de crédito registrada no ativo do Sistema do Banco aumentou de R$ 14,4 bilhões ao fim de 2019 para R$ 18,3 bilhões em junho de 2020, um aumento de R$ 3,9 bilhões no semestre. O índice de cobertura, que era de 1,10 ao final de 2019, atingiu 4,24 em 30 de junho de 2020, conforme apresentado a seguir:
		
A revisão das classificações de risco ligadas à carteira de crédito é um processo contínuo e o Banco permanece monitorando a situação da economia e seus impactos no risco de crédito de sua carteira. Dessa forma, a depender da evolução do quadro econômico e seus impactos nas operações de crédito do BNDES, poderão ser efetuados novos rebaixamentos, ou, alternativamente, melhorias dos níveis de risco.
No tocante à fonte de recursos decorrente do mercado de renda variável, o BNDES informa a existência de dois tipos de carteira. A primeira refere-se à carteira de renda variável que possui classificação contábil de disponível para venda (R$ 66,5 bilhões, base junho/2020, atualizada para R$ 51,5 bilhões em dezembro/2021) , o que implica na apuração dos resultados da marcação a mercado somente no patrimônio líquido, sem transitar no demonstrativo de resultado até a venda dos ativos. A outra é a carteira de coligadas, que é classificada como investimento e possui apuração pelo lucro contábil dos ativos da carteira, chamado de método de equivalência patrimonial (R$ 8,5 bilhões, base junho/2020, atualizada para R$ 11,8 bilhões em dezembro/2021) . Nessa contabilização, os preços das ações não alteram o resultado do banco, nem afetam seu patrimônio líquido.
O impacto da redução do valor de mercado de investimentos, em renda variável, na capacidade de funding do Banco decorre da redução de seu patrimônio líquido, porquanto diminui a alavancagem máxima potencial, dada pelo Risk-Wheigthed Assets (RWA) . O BNDES aduz que essa diminuição só acarretaria impacto prático em determinado cenário de restrição de capital que impedisse o Banco de gerar operações. A Tabela 2 demonstra a existência de folga de capital, conforme a evolução dos índices regulatórios do BNDES (Índice de Basiléia) , no período considerado abaixo, que contempla também a pré-pandemia:
	
O BNDES observa que seu Patrimônio de Referência (PR) sofreu uma queda de 4,7% de março para abril de 2020. No entanto, passado o vale do mercado de ações, o PR do banco retomou seu valor de março ao final de junho de 2020 e, posteriormente, se elevou em 5,7% até o fim de 2021. Além disso, conforme mencionado, a capacidade de alavancagem do Banco, dada pela sua folga de capital, permaneceu estável e muito confortável em todo o período, independentemente das liquidações extraordinárias do passivo com o Fundo PIS-PASEP, extinto pela MP nº 946/20. 
Conclui, nessa linha, que o impacto da redução de valor de mercado de investimentos em renda variável na capacidade de funding do Banco foi nula, na prática, vez que a margem de alavancagem disponível permaneceu bastante elevada em comparação à sua carteira atual. Isso pode ser observado pela comparação entre o RWA do BNDES e o RWA Potencial, apresentado na última linha da tabela acima, indicando que a estrutura atual de capital poderia suportar um ativo ponderado pelo risco maior do que R$ 1 trilhão.
O BNDES informa que segue monitorando o mercado em busca de oportunidades de venda de seus ativos de renda variável, o que poderá aumentar a disponibilidade do banco para fazer frente à demanda por desembolsos além do descrito na tabela 1, bem como adequar o tamanho dessa Carteira ao atual apetite ao risco da instituição. Nessa linha, nos anos de 2020 e 2021, o Banco efetuou o desinvestimento de R$ 45,4 bilhões e R$ 20,1 bilhões, respectivamente, de seus ativos de renda variável.
Com relação à obtenção de recursos por meio de captações no mercado interno e externo, o Banco vislumbra oportunidades especialmente junto a Organismos Internacionais, mesmo num cenário de relevantes impactos nos mercados financeiros em decorrência da pandemia.
Nessa linha, em virtude do planejamento de diversificação de fontes de recursos, possíveis captações estão sendo consideradas, com instituições, por exemplo, como o Banco Interamericano de Desenvolvimento (BID) , Banco Mundial e New Development Bank (NDB) . A avaliação é de um volume expressivo de recursos para projetos de infraestrutura sustentável, com foco em energia renovável, bem como projetos de micro, pequenas e médias empresas.
No âmbito interno, o Banco Central disponibilizou uma linha de apoio aos Bancos usando como garantia parte de suas Carteiras de Crédito, sendo que, para o BNDES, o volume disponível para captações por meio desse instrumento conhecido como Letra Financeira Garantida é de aproximadamente R$ 30 bilhões/ano.
O BNDES destaca que a possibilidade de captação, junto ao mercado local e internacional, é constantemente comparada com as condições de preço e prazo dos passivos que o Banco já detém, sendo ainda realizada a análise da necessidade de recursos para fazer frente à demanda por desembolsos.
A projeção do passivo do Banco respeita de modo geral as seguintes premissas: (i) a redução do passivo com o Tesouro Nacional de acordo com o cronograma de devolução aprovado pelo Conselho de Administração do BNDES; (ii) a realização de liquidações extraordinárias de Instrumentos Elegíveis a Capital Principal em 2021 e 2022; (iii) o crescimento do passivo com FAT pela ausência de amortizações extraordinárias e a entrada natural seguindo os parâmetros constitucionais; (iv) o patrimônio líquido também crescendo pela retenção de parte dos lucros de acordo com a política de dividendos vigente; e (v) a manutenção no mesmo nível para as outras fontes:
	
Assim, não obstante o impacto da pandemia sobre os mercados financeiros, o Banco observa que as possibilidades de captações se mantiveram abertas, conjugadas ao confortável espaço decorrente de seu índice de capital regulatório.
Análise
Esse ponto é decorrente da preocupação do Ministro Relator acerca de possíveis impactos da pandemia nas fontes de recursos do BNDES, notadamente as que derivam do mercado de capitais, porquanto expressivas desvalorizações foram observadas na bolsa de valores no primeiro trimestre de 2020.
Conforme ilustrado anteriormente, as principais rubricas que compõem a entrada de recursos do BNDES atualmente são: (i) retorno das operações de crédito (juros, amortização regular e pré-pagamento) ; (ii) recursos do FAT; (iii) carteira de renda variável; (iv) captações; e (v) outras entradas como, por exemplo, equalização de juros, serviços financeiros etc.
A inadimplência é um dos fatores que pode impactar o retorno das operações e a consequente entrada de recursos, razão pela qual o Banco monitora a situação econômica e seus impactos na carteira de crédito. Entretanto, as informações atualizadas, referentes a dezembro/2021, revelam um decréscimo na inadimplência, em relação ao início da pandemia, não obstante o incremento no percentual de provisões e índice de cobertura, conforme abaixo:
		
Com relação à fonte de recursos do FAT, a preocupação do Banco sempre esteve atrelada a possíveis amortizações extraordinárias ou redução dos repasses via alteração legislativa. Apesar desses cenários não estarem sendo, atualmente, computados nas projeções elaboradas pela instituição financeira, houve, em 2020, previsão de saída extraordinária de R$ 25 bilhões para fazer frente a possíveis beneficiários do seguro-desemprego, cujo universo é da ordem de 40 milhões de pessoas.
Mesmo diante dessas incertezas verificadas à época, o Banco assevera que a amortização extraordinária não chegaria a comprometer a capacidade de financiamento em relação à demanda de desembolsos projetada. Conforme mencionado, nenhum desses cenários se materializou, sendo que não há, atualmente, previsão de saídas extraordinárias ou redução dos repasses atrelados ao FAT.
Na mesma linha, os impactos da carteira de renda variável no Patrimônio de Referência do BNDES foram sentidos num curto espaço de tempo, já com recuperação a partir do final de junho/2020, com destaque para o significativo índice de capital regulatório informado de mais de R$ 1 trilhão, que excede com folga o RWA do banco, mesmo com o advento da pandemia, que não impediu a continuidade da política de desinvestimento.
No tocante às captações que não dependam diretamente de recursos da União, nada obstante o impacto da pandemia sobre os mercados financeiros interno e externo, o Banco revela que as captações se mantiveram abertas, principalmente junto a Organismos Internacionais. 
Esse movimento revela-se importante porquanto se enquadra dentro do planejamento do banco para a diversificação de seu funding. Conforme se observa da Tabela 3, há uma tendência de redução na dependência dos recursos repassados pelo Tesouro Nacional. Além disso, a Taxa de Longo Prazo (TLP substituta da TJLP) , que remunera em geral os financiamentos do BNDES (Lei nº 13.483/2017) , terá seu redutor convergindo para a taxa real (NTN-B de cinco anos) já ao final de 2022, o que vem reduzindo a atratividade dos financiamentos do banco para operações com prazo mais curto que a referência (até cinco anos) .
Como alternativa aos recursos da União, há uma tendência de que o banco substitua esses repasses por fontes de mercado para operações de prazo mais curto, ficando a TLP para projetos de longo prazo.
Verifica-se, portanto, que as principais fontes de recursos do BNDES não sofreram impactos a ponto de comprometer sua capacidade em garantir o atendimento aos desembolsos realizados no período, notadamente os relacionados às medidas emergenciais. Mesmo no caso de cenários mais pessimistas, que não se materializaram, haveria excedente de recursos suficientes para tal finalidade. 
I.3 Capacidade de Desembolso - Impactos Previstos (itens "h", "i", "j" da diligência e atualizações) 
Para efeito da projeção do saldo disponível de seus recursos líquidos, o BNDES adotou as seguintes premissas:
	(i) desembolsos da Tabela 1;
	(ii) entrada integral de repasses do FAT constitucional;
 (iii) liquidação de passivos com o Tesouro Nacional no valor total de R$ 59,3 bilhões entre 2022 e 2025;
 (iv) previsão de novas captações no valor de R$ 5,9 bilhões ao ano entre 2022 e 2025; e
 (v) pré-pagamento da carteira de crédito de 5%.
Destaca em relação à liquidação de dívidas com o Tesouro Nacional (item "iii") que vem cumprindo o Cronograma Retorno dos Contratos do Plano de Devolução Antecipada de Passivos junto ao Tesouro Nacional, nos termos da Term Sheet aprovada pelo Conselho de Administração do BNDES, por meio da Dec CA nº 16/2021-BNDES, de 25/3/2021.
Sendo assim, em 2021, foram realizados os pagamentos de um total de R$ 63 bilhões de tais passivos, incluindo a liquidação antecipada, no valor de R$ 13,5 bilhões, de Instrumentos Elegíveis a Capital Principal.
Prospectivamente, há previsão de liquidação antecipada, ainda em 2022, de Instrumentos Elegíveis a Capital Principal, com principal avaliado em R$ 13,3 bilhões, bem como a amortização regular e liquidação antecipada de Contratos de Mútuo no valor de R$ 18 bilhões em 2022, R$ 13 bilhões em 2023, R$ 9 bilhões em 2024 e R$ 6 bilhões em 2025.
Ressalta que todos os pagamentos efetuados são aprovados pela governança do Banco após análises que atestam a capacidade da instituição seguir cumprindo seu planejamento estratégico e desempenhando sua missão institucional, bem como em manter seus índices de sustentabilidade financeira dentro dos parâmetros prudenciais exigidos e respeitando as diretrizes dos órgãos de controle.
Apresenta na tabela abaixo o resultado da projeção para os anos de 2022 a 2025, bem como os valores realizados de 2020 e 2021:
	
O Banco observa que a demanda por investimentos, que constitui a principal destinação de seus recursos, foi reduzida. Como causas, indica o crescimento negativo do Produto Interno Bruto (PIB) , cujo acumulado no quinquênio 2015-2021 (variação de -2,1%) evidencia a fragilidade da economia no passado recente, bem como a reduzida competitividade da Taxa de Longo Prazo (TLP) , que remunera em geral seus financiamentos, conforme já mencionado.
Diante desse cenário, o Banco vem promovendo determinadas iniciativas, não restritas à concessão de financiamentos, tais como a ampliação da prestação de serviços técnicos, do produto garantias, da securitização de recebíveis, entre outras, sem prejuízo de preservar seus compromissos no longo prazo, seja em uma situação emergencial, como no caso da pandemia, ou em uma eventual retomada da economia.
Na tabela abaixo, temos a comparação dos desembolsos no cenário base, antes da pandemia (projeção de dezembro/2019) e pós-pandemia (projeção de dezembro/2021) :
		
Os dados acima indicam o impacto da pandemia na desaceleração da economia, o que reduziu a demanda projetada por recursos do BNDES, vez que, como mencionado anteriormente, existe uma correlação positiva entre essa demanda e o crescimento da economia.
O Banco observa, ainda, que a folga de recursos para atendimento à demanda por desembolso é significativa. Assim, independentemente do montante de recursos objeto de liquidações antecipadas ao Tesouro Nacional no passado, o Banco assevera que sua capacidade de apoio permanece sólida, mesmo em um cenário em que os desembolsos projetados estivessem subestimados. Ressalva, apenas, o impacto já mencionado decorrente de uma possível amortização extraordinária do FAT ou de uma redução do repasse constitucional desse Fundo para o Banco. 
Desde 2006, o BNDES realiza um levantamento das perspectivas de investimento na economia, que inclui projetos apoiados ou não pelo banco. Os setores mapeados compreendem todos de infraestrutura, exceto os setores com concentração de micro, pequenas e médias empresas (MPMEs) , bem como de comércio e serviços, dada a dificuldade em obter projeções de investimentos para um conjunto bastante expressivo de empresas.
No início de 2020, o Banco fez um levantamento dessas perspectivas, em um momento no qual não se vislumbrava que a Covid-19 representaria grande ameaça aos investimentos na economia. Posteriormente, um novo levantamento foi realizado já considerando os efeitos da pandemia. A tabela abaixo apresenta os impactos por setor, refletindo as respectivas diferenças:
	
Análise
Conforme despacho do Ministro Relator (peça 51, p.2) , havia a preocupação de que as devoluções antecipadas ao Tesouro Nacional de R$ 409 bilhões pudessem comprometer a capacidade de desembolso do BNDES para os próximos exercícios. 
Nessa linha, o Banco encaminha uma análise prospectiva cujos cenários indicam uma folga significativa de recursos para atendimento à demanda projetada. Mesmo na hipótese de desembolsos subestimados, sua capacidade de apoio permaneceria sólida.
Cabe relembrar que os recursos do Tesouro Nacional seriam devolvidos de maneira paulatina até 2060. Contudo, essa previsão inicial foi renegociada indicando novo prazo para quitação da dívida até 2040, sendo o processo acelerado a partir de 2015.
Assim, de maneira prudente, o Banco informa que, em 2020, suspendeu temporariamente as devoluções diante das incertezas relacionadas ao início da pandemia, para então retomá-las já em 2021 com pagamentos de um total de R$ 63 bilhões, incluindo a liquidação antecipada, no valor de R$ 13,5 bilhões, de Instrumentos Elegíveis a Capital Principal.
Conforme informado pelo Banco, prospectivamente, há previsão de liquidação antecipada, ainda em 2022, de Instrumentos Elegíveis a Capital Principal, com principal avaliado em R$ 13,3 bilhões, bem como a amortização regular e liquidação antecipada de Contratos de Mútuo no valor de R$ 18 bilhões em 2022, R$ 13 bilhões em 2023, R$ 9 bilhões em 2024 e R$ 6 bilhões em 2025.
A partir desse fluxo projetado, a dinâmica de redução do passivo referente à rubrica "Repasses no País - Tesouro Nacional" pode ser visualizada na Tabela 3 desta instrução, cujo valor em 2025 alcançaria R$ 53 bilhões.
Destaca-se que a definição do cronograma de retorno desses recursos à União, aprovada pelo Conselho de Administração do BNDES, decorre de deliberação deste Tribunal, por meio do Acórdão 56/2021-TCU-Plenário, proferido em processo de representação formulada pelo Ministério Público de Contas (TC Processo 010.173/2015-3) , que apontou indícios de irregularidades relacionadas à emissão direta de títulos públicos federais ao Banco Nacional de Desenvolvimento Econômico e Social (BNDES) e a outras instituições financeiras federais.
Ao apreciar a referida representação o Tribunal assim decidiu:
 (...) 
9.2. firmar entendimento no sentido de que são irregulares os contratos de concessão de crédito analisados no presente processo, firmados entre a União e suas instituições financeiras controladas e realizados por meio da emissão direta de títulos da dívida pública, com vistas à realização de políticas públicas setoriais ou do aumento do capital/patrimônio de referência da instituição financeira, porquanto contrariaram os arts. 2º; 3º; 4º; 11, § 2º; e 13 da Lei 4.320/1964; 32, § 1º, II, e 36 da Lei Complementar 101/2000; e 167, I e II, da Constituição Federal de 1988;
9.3. determinar à Secretaria do Tesouro Nacional que se abstenha de proceder a emissões diretas de títulos da dívida pública em favor das instituições financeiras federais, ressalvadas as destinadas ao Banco Central do Brasil e as demais situações expressamente previstas em lei;
9.4. fixar, com fundamento no art. 250, inciso II, do Regimento Interno/TCU, o prazo de 60 (sessenta) dias para que o Ministério da Economia, em conjunto com as instituições financeiras federais, apresentem a esta Corte de Contas cronograma detalhado de devolução, à União, dos valores recebidos em decorrência da emissão direta de títulos da dívida pública federal, de forma a viabilizar a redução do saldo da dívida pública mobiliária federal e do montante projetado de subsídios creditícios, preservando-se, em todo caso, a segurança jurídica tanto dos empréstimos já concedidos a terceiros quanto do aumento do capital/patrimônio de referência das instituições financeiras federais;
9.5. determinar à Secretaria de Macroavaliação Governamental que avalie, em processo apartado, o cronograma a ser entregue pelo Ministério da Economia; (...) 
Ato contínuo, a Semag autuou processo específico de acompanhamento para tratar do tema (TC Processo 005.291/2021-6) , de modo a avaliar o cronograma detalhado de devolução à União dos valores recebidos por instituições financeiras federais sob a forma de emissão direta de títulos da dívida pública federal, em cumprimento à determinação expedida por meio do Acórdão supra. 
No âmbito desse TC Processo 005.291/2021-6, o Plenário proferiu, em 15/12/2021, o Acórdão 3162/2021, cujo excerto do Voto condutor, da lavra do Exmo. Sr. Ministro Relator Aroldo Cedraz, bem esclarece a questão que envolve, atualmente, os critérios definidores dos cronogramas de devolução, por parte do BNDES, dos recursos repassados pelo Tesouro Nacional:
 (...) 18. Conforme esclarecido no relatório, a dívida do BNDES junto à União, decorrente das emissões diretas de títulos, somava R$ 167,5 bilhões em 31/12/2020, tendo sido pago, até julho de 2021, o valor de R$ 54,5 bilhões, restando um saldo devedor de cerca de R$ 113 bilhões, a teor do detalhamento a seguir:
19. Com referência aos cronogramas apresentados pelo BNDES, a Semag acompanhou a STN quanto à discordância relativa: i) às condições específicas propostas pelo banco, e ii) à condicionante geral de não imputação de perdas econômicas pela eventual necessidade de substituição dos passivos do Tesouro alocados em ativos de crédito.
20. Ao discordar do entendimento da Semag quanto à avaliação do cronograma do BNDES, o MPTCU opinou por dar razão parcial ao banco, tendo em vista os memoriais com explicações detalhadas, acostados aos autos, e o fato de a proposta da unidade técnica não se encontrar em sintonia com a fundamentação do Acórdão 56/2021-TCU-Plenário, eis que o encaminhamento sugere a devolução dos recursos pelo BNDES independentemente do retorno das parcelas dos empréstimos efetuados a terceiros, mesmo que isso acarrete perdas econômicas para o banco. 
21. Nesse ponto, permito-me reproduzir, por seu conteúdo esclarecedor, excertos do parecer do MPTCU, com o qual já adiantei integral concordância:
	De início, é preciso rememorar que as fontes de recursos do Tesouro Nacional foram aportadas de forma irregular no BNDES, pois são provenientes de dívidas contraídas pela União (emissão de títulos da dívida mobiliária federal) sem previsão orçamentária e com violação ao art. 36 da Lei Complementar 101/2000. A sua devolução antecipada ao Tesouro Nacional, além de reduzir o montante projetado dos subsídios creditícios (implícitos) , também visa à redução da dívida pública, contribuindo para amenizar a difícil situação fiscal vivenciada pelo país.
 (...) 
	Segundo o BNDES, os recursos provenientes do Tesouro Nacional estão alocados em operações de crédito junto a terceiros, que são remuneradas pela TJLP. Assim, caso haja o descasamento entre o retorno dessas operações de crédito e as devoluções à União, o banco teria que utilizar, para as devoluções antecipadas, recursos captados com base na Selic, o que acarretaria perdas econômicas para o banco no valor aproximado de R$ 14 bilhões, em razão da diferença entre as taxas Selic e TJLP.
	Nota-se que as perdas econômicas estimadas pelo BNDES (R$ 14 bilhões) são equivalentes ao valor dos subsídios creditícios projetados para o período de 2021 até 2040, quando se encerra a vigência dos contratos de mútuo celebrados com a União. Isso se deve ao fato de que o cálculo dessas perdas e o cálculo dos subsídios creditícios se baseiam no diferencial entre as taxas Selic e TJLP.
	Os subsídios creditícios, que são ônus da União, representam parte do custo da política pública de concessão de financiamentos subsidiados ao setor privado, ao lado dos subsídios financeiros (equalização de taxas de juros) . Quando os recursos emprestados pela União estão alocados em operações de crédito ativas do banco, esses subsídios têm como beneficiário o tomador desses créditos. Saliente-se que, na sistemática da repactuação prevista no art. 11 da Lei 13.483/2017 (que embasou o Contrato 034/PFNG/CAF) , eventuais recursos provenientes do Tesouro que não estejam alocados em operações de crédito não geram subsídios creditícios, pois devem ser remunerados pela Selic, e não pela TJLP.
	Nesse contexto e considerando-se a tendência atual de a Selic permanecer acima da TJLP, revela-se razoável a argumentação do BNDES de que o descasamento entre os fluxos de recebimento dos empréstimos a terceiros e as devoluções à União, na forma defendida pela Semag, pode acarretar indevida transferência ao BNDES do ônus decorrente da política econômica de subsídios adotada pelo Governo Federal. Tal descasamento também tem o potencial de acarretar violação ao art. 123 da Lei 14.194/2021 (LDO/2022) , que dispõe que "os encargos dos empréstimos e financiamentos concedidos pelas agências [financeiras oficiais de fomento] não poderão ser inferiores aos custos de captação e de administração, ressalvado o previsto na Lei nº 7.827, de 27 de setembro de 1989."
 (...) 
	A preservação da segurança jurídica dos empréstimos já concedidos a terceiros pressupõe não só a manutenção dos contratos de empréstimos até o fim de suas vigências, mas também que não seja imposto prejuízo ao BNDES pela manutenção desses contratos lastreados nos recursos do Tesouro Nacional.
	Com certeza não foi intenção do Tribunal que as devoluções antecipadas ocorressem independentemente do seu custo para o BNDES. O principal objetivo da determinação exarada foi o de que os recursos com fonte do Tesouro Nacional que não estivessem aplicados em operações ativas do banco fossem devolvidos o mais rápido possível para a União, a fim de reduzir o saldo da dívida pública federal. (destaque no original) 
	(...) 
Portanto, a questão central discutida nesse processo, referente ao cronograma de devolução de recursos, comporta as condições propostas pelo BNDES, notadamente a condicionante geral de não imputação de perdas econômicas pela eventual necessidade de substituição dos passivos do Tesouro alocados em ativos de crédito.
Esse processo encontra-se, atualmente, em análise pela Serur em razão de Pedido de Reexame impetrado pelo Ministério da Economia, por intermédio da Advocacia-Geral da União, no qual questionam-se as referidas condicionantes propostas pelo BNDES, que na prática impediriam a devolução célere desses recursos aos cofres da União.
Dessa forma, de modo a contribuir para o debate em torno da questão das devoluções antecipadas, serão apresentadas determinadas informações adicionais sobre os resultados do BNDES, no sentido de que possíveis perdas econômicas imputadas ao Banco devem ser relativizadas diante do contexto geral de ganhos econômicos já auferidos pela instituição financeira no período de utilização dos mencionados recursos repassados pelo Tesouro Nacional.
De maneira geral, serão utilizados os dados e informações constantes de outros trabalhos realizados pelo Tribunal nesse segmento, em especial o Relatório de Fiscalização produzido no âmbito do TC Processo 004.980/2017-4, da relatoria do Ministro Vital do Rêgo, que trata de representação do Ministério Público junto ao TCU acerca da aplicabilidade do teto remuneratório constitucional ao BNDES.
Inicialmente, cabe rememorar que, a partir de 2009, o Governo Federal adotou uma política de expressivos repasses de recursos do Tesouro Nacional para o BNDES. Anteriormente, essas transferências eram feitas por meio de recursos e, posteriormente, passaram a ser realizadas em títulos de emissão direta do Tesouro. A partir de 2013, também, o Banco contou com aportes do Tesouro na forma de Instrumentos Elegíveis a Capital Principal - IECP.
Esse aumento significativo do funding possibilitou o incremento das linhas de atuação do BNDES, cuja missão constitucional objetiva fomentar o desenvolvimento do país.
Nesse aspecto, a intermediação de recursos efetivada pela instituição financeira pode ser mais bem compreendida por meio da segmentação de suas áreas de negócio, conforme critério utilizado em suas demonstrações financeiras.
Os segmentos de negócio do BNDES são classificados em:
Renda Fixa - financiamento a empresas;
 Renda Variável - mercado de capitais; e 
 (iii) Tesouraria - gestão das disponibilidades financeiras.
	O apoio financeiro através de instrumentos de renda fixa compreende basicamente as operações de financiamentos, representadas, majoritariamente, por operações de crédito e repasses e por operações de aquisição / subscrição de debêntures. 
	O apoio financeiro através de operações de renda variável engloba operações envolvendo participações societárias, sejam em sociedades coligadas (sobre as quais existe influência significativa) sejam em outras empresas, mensuradas ao valor justo (sobre os quais não há influência significativa) , e derivativos embutidos em debêntures. 
	A gestão das disponibilidades financeiras, representada pelos recursos excedentes aos aplicados nos segmentos de "Renda Fixa" e de "Renda Variável" e que inclui majoritariamente títulos públicos federais e aplicações em DI, compõe o segmento "Tesouraria".
	Os custos de captação são alocados aos segmentos operacionais segundo as seguintes premissas: 
¿ Segmento "Renda Variável" (mercado de capitais) : financiado, primeiramente, pelo Patrimônio Líquido, e, de forma complementar, pelos Instrumentos de Dívida Elegíveis ao Capital Principal.
¿ Segmento "Renda Fixa" (financiamento a empresas) : financiado por recursos notadamente indexados à TJLP (oriundos principalmente do FAT Constitucional e Tesouro Nacional) . 
¿ Segmento "Tesouraria" (gestão das disponibilidades financeiras) : os custos deste segmento representam a diferença entre o custo de captação total e os custos alocados aos segmentos "Renda Variável" e "Renda Fixa". Destacam-se os custos de mercado (taxa Selic, IPCA e DI) , e, de forma complementar, os recursos indexados à TJLP, quando o montante dos mesmos for superior ao dos ativos de "Renda Fixa".
O impacto da utilização desse novo funding nos segmentos de negócio do Banco pode ser visualizado conforme a tabela abaixo, cujo recorte compreende o período de 2008 a 2018, revelando uma tendência de significativos resultados em segmentos de menor risco como "Renda Fixa" e "Tesouraria":
Outro ponto a destacar é que as operações de "Renda Fixa" contemplam as modalidades direta e indireta. Os financiamentos do BNDES podem ser concedidos diretamente aos clientes ou por intermédio de instituições financeiras credenciadas. Nas operações diretas, o BNDES assume totalmente o risco da operação e, nas operações indiretas, a instituição financeira credenciada assume o risco perante o BNDES.
A título de exemplo, do total de recursos administrados pelo Banco, ao final do exercício de 2018, a parcela de 61,8% estava aplicada no segmento de "Renda Fixa", por meio de operações de crédito diretas (36,3%) e operações de crédito indiretas (25,5%) . A provisão para risco de crédito das operações diretas representava 7% do total do capital investido, enquanto nas operações indiretas o mesmo índice de provisão era de 0,42%. Ou seja, há parcela relevante de recursos intermediados, na denominada "Renda Fixa", a riscos relativamente baixos considerando os mitigadores utilizados.
Observa-se, portanto, uma nítida relação de causalidade entre o aumento do funding decorrente dos repasses do Tesouro e os significativos resultados auferidos pelo BNDES, impulsionados pela dinâmica que envolve taxas de fomento bastante atrativas, em operações de risco relativamente baixo, o que possibilita um grande volume de financiamentos, num ambiente em que haja demanda dos postulantes.
Não obstante o BNDES tenha alcançado esses resultados no cumprimento de sua missão constitucional de fomentar o desenvolvimento do país, bem como empenhado os melhores esforços de sua administração em repassar os subsídios e incentivos financeiros aos destinatários finais das políticas públicas concebidas pelo Governo Federal, resta evidente os ganhos econômicos auferidos pela instituição financeira em decorrência direta da política de aumento dos repasses do Tesouro Nacional.
Assim, não nos parece razoável nem proporcional que, na eventual necessidade de substituição dos passivos do Tesouro alocados em ativos de crédito, prevaleça o critério de não imputação de possíveis perdas econômicas ao Banco, vez que os ganhos econômicos já auferidos pela instituição financeira devem ser considerados no balanço geral dessa política governamental, de modo que não haja óbice à continuidade da devolução antecipada do saldo desses recursos, preservando-se, consoante o item 9.4 do Acórdão 56/2021-TCU-Plenário, a segurança jurídica tanto dos empréstimos já concedidos a terceiros quanto do aumento do capital/patrimônio de referência das instituições financeiras federais.
Essa conclusão é corroborada pela análise do segmento de negócio denominado "Tesouraria".
Conforme definido pelo banco, o resultado de Tesouraria é decorrente da gestão das disponibilidades financeiras, representada pelos recursos excedentes aos aplicados nos segmentos de "Renda Fixa" e de "Renda Variável" e que inclui majoritariamente títulos públicos federais e outras aplicações. Vários fatores contribuem para esse resultado, mas se pode apontar principalmente o elevado montante de recursos oriundos do Tesouro Nacional que o BNDES administra, cuja diferença entre as taxas de captação e as taxas de aplicação até 2018 era bastante expressiva.
Cabe destacar que, enquanto a alocação de recursos no segmento de "Renda Fixa" é incrementada na presença de demanda por parte dos postulantes, ao contrário, no segmento "Tesouraria" há incremento num contexto geral de redução dessa demanda. Foi o que se observou, por exemplo, a partir de 2015, quando a carteira de tesouraria registrou forte aumento em decorrência da retração na demanda por desembolsos causada pela desaceleração da economia brasileira. O Banco informa que nesse período deu início ao processo de liquidações antecipadas de dívidas com o Tesouro, visando reduzir a acumulação de recursos na tesouraria que não tenham previsão de aplicação para os próximos anos.
Essa gestão da tesouraria já havia sido objeto de análise no âmbito de auditoria operacional realizada por este Tribunal (TC Processo 007.772/2015-0) , cujo relatório produzido pelos auditores responsáveis apresentou as seguintes considerações sobre o tema:
Evidência: 
178. No período de 2008 a 2014, o Tesouro Nacional emitiu títulos públicos ao BNDES no montante nominal de R$ 423,9 bilhões, conforme parágrafo 33. A equipe de auditoria verificou que, de posse desses títulos, o BNDES: 
- monetizou os títulos, ou seja, realizou vendas definitivas no mercado secundário; ou 
- resgatou os títulos junto ao Tesouro Nacional, na data de vencimento; ou 
- permaneceu com os títulos em carteira. 
179. Comparando os títulos emitidos diretamente ao BNDES no período, constantes das portarias emitidas pelo Tesouro Nacional, subtraindo os títulos monetizados no mercado secundário e os títulos resgatados junto Tesouro Nacional, chegou-se ao montante de 16,5% dos títulos emitidos diretamente que permaneceram na carteira do BNDES. 
Causa: 
180. O BNDES não havia efetuado, até maio de 2015, a venda definitiva de 16,5% da totalidade dos títulos emitidos diretamente pelo Tesouro Nacional de 2008 a 2014.
Efeitos: 
181. Sobre os títulos mantidos em carteira, ou seja, não vendidos pelo BNDES, a equipe de auditoria calculou os subsídios gerados pelas operações, comparando-se os juros contratuais devidos ao Tesouro Nacional apropriados pelo BNDES com os custos que esses mesmos títulos carregaram ao Tesouro Nacional no mesmo período. Chegou-se à conclusão que o subsídio referente a esses títulos, no período entre 2008 e 2014, gerou para o Tesouro uma despesa de aproximadamente R$ 7,4 bilhões (...) 
Conclusão da equipe:
182. Ao ser questionado pela equipe de auditoria do porquê da opção por manter títulos em carteira e não os monetizar, o BNDES respondeu que:
O BNDES precisaria manter uma carteira de tesouraria compatível com o seu tamanho, fossem os empréstimos da União em espécie ou em títulos, cuja monetização pode ser definitiva ou temporária. A temporária se realiza por meio de vendas com compromisso de recompra. Muitas vezes é mais interessante financeiramente fazer operações compromissadas com as posições mais longas e menos líquidas, pois o custo com a operação compromissada é menor do que o benefício da manutenção dos títulos. Esse carregamento positivo se reverte em resultados potencialmente distribuíveis ao acionista único do BNDES.
183. Verificando as exposições de motivos interministeriais que justificaram as medidas provisórias que autorizaram as emissões diretas de títulos públicos ao BNDES, a equipe de auditoria concluiu que o BNDES ainda não havia dado a destinação declarada aos títulos públicos, que em sua maioria era para permitir o financiamento de projetos de investimento por parte do Banco.
184. Por conseguinte, a manutenção dos títulos em carteira está gerando um alto custo desnecessário ao Tesouro Nacional, e injustificável, já que não se verificou atendidos, nesse caso, os pressupostos de edição das medidas provisórias que autorizaram as emissões diretas de títulos públicos ao BNDES.
	(...) 
297. A equipe de auditoria reconhece que o BNDES deve manter a sua tesouraria compatível com as suas atividades. Entretanto, não nos parece razoável que isso seja feito a qualquer custo, ou seja, por meio do aumento da dívida pública e do pagamento de altas taxas de juros, que geram um custo anual elevado com subsídio creditício para o Tesouro.
298. Além disso, conforme os gráficos apresentados pelo BNDES, de 2004 a 2007, a carteira de tesouraria flutuou entre 4% a 7% em relação ao Ativo Total. A partir de 2008, quando se iniciaram os aportes do Tesouro, a carteira passou a oscilar entre 8% a 11%. Desse modo, não é possível dizer que não houve mudança no tamanho da tesouraria do BNDES ao longo dos últimos anos, o que leva a crer que é essencial a demonstração clara e objetiva dos motivos e dos benefícios econômicos e financeiros da manutenção dos títulos em carteira. (...) 
Verifica-se, portanto, a existência de diferencial de taxas entre o custo da dívida do BNDES em relação à captação junto ao Tesouro Nacional e os ganhos com a aplicação dos recursos no segmento "Tesouraria", conforme demonstrado na tabela anterior.
Assim, da mesma forma que na "Renda Fixa", há relação de causalidade entre o aumento do funding decorrente dos repasses do Tesouro e os significativos resultados auferidos na gestão de tesouraria pelo BNDES, não obstante se reconheça que esses ganhos sejam inerentes a uma gestão responsável dos recursos, diante da necessidade de manutenção de um caixa prudencial mínimo para atendimento das atividades de um banco de desenvolvimento.
Portanto, reforça-se a conclusão de que os ganhos econômicos já auferidos pelo BNDES, conforme tabela anterior, decorrem diretamente da política de aumento dos repasses do Tesouro Nacional, razão pela qual deve ser relativizado o critério oposto pelo Banco de não imputação de possíveis perdas econômicas na definição do cronograma de devoluções antecipadas do saldo desses recursos, de tal modo que não haja óbice à sua continuidade, consideradas as balizas informadas no item 9.4 do Acórdão 56/2021-TCU-Plenário.
Não obstante esse entendimento, conforme já mencionado, existe processo específico neste Tribunal (TC Processo 005.291/2021-6) que trata dos cronogramas de devolução, o que contempla a questão das antecipações de recursos ao Tesouro Nacional. Por esta razão, será proposto o apensamento definitivo deste processo àquele, com fundamento nos arts. 36 e 37 da Resolução TCU n.º 259, de 2014, haja vista a relação de conexão entre ambos.
CONCLUSÃO
O acompanhamento das ações emergenciais pode ser visualizado no resumo geral de desempenho encaminhado pelo BNDES à peça 61. As medidas implementadas considerando apenas os recursos financeiros do Banco alcançam o montante realizado de R$ 58 bilhões, até 31/12/2021, em linha com a projeção inicial.
No mesmo período, observou-se um considerável excedente de recursos materializado na diferença entre a capacidade de desembolso de R$ 229,7 bilhões (2020) e R$ 213,4 bilhões (2021) e os efetivos desembolsos totais de R$ 64,9 bilhões (2020) e R$ 64,3 bilhões (2021) , não havendo indícios de comprometimento na capacidade do BNDES em implementar as ações emergenciais.
Na mesma linha, o resultado da projeção encaminhada para os anos de 2022 a 2025 indica a continuidade do cenário de considerável folga dos recursos excedentes, bem como confortável posição no tocante aos requisitos prudenciais de Basiléia.
Cabe destacar que esses cenários contemplam a liquidação de dívida com o Tesouro Nacional, consoante cronograma aprovado pelo Conselho de Administração do BNDES, cuja avaliação foi tratada no âmbito do TC Processo 005.291/2021-6, conforme item 9.2 do Acórdão 3162/2021-TCU-Plenário, de 15/12/2021, da relatoria do Exmo. Sr. Ministro Aroldo Cedraz:
 (...) 9.2. considerar adequados os cronogramas apresentados pelo BNDES, exceto pela não inclusão da devolução dos R$ 13,3 bilhões, que se encontra em discussão na Câmara de Mediação e de Conciliação da Administração Federal (CCAF/AGU) ; (...) 
Esse processo encontra-se, atualmente, em análise pela Serur em razão de Pedido de Reexame impetrado pelo Ministério da Economia, por intermédio da Advocacia-Geral da União, no qual questionam-se determinadas condicionantes opostas pelo BNDES, notadamente a condicionante geral de não imputação de perdas econômicas pela eventual necessidade de substituição dos passivos do Tesouro alocados em ativos de crédito, o que na prática impediria a devolução célere desses recursos aos cofres da União, para efeito de redução do saldo da dívida pública federal.
Nessa linha, entende-se, com base em recentes trabalhos realizados pelo Tribunal nesse segmento, que a mencionada condicionante deve ser relativizada diante do contexto geral de ganhos econômicos já auferidos pelo BNDES no período de utilização dos mencionados recursos repassados pelo Tesouro Nacional, decorrentes principalmente da aplicação das disponibilidades financeiras nos segmentos de "Renda Fixa" e "Tesouraria".
Propõe-se, assim, o apensamento definitivo deste processo ao TC Processo 005.291/2021-6, vez que a questão do cronograma de devoluções já está sendo tratada naquele processo.
PROPOSTA DE ENCAMINHAMENTO
Diante do exposto, submetem-se os autos à consideração superior, propondo o apensamento definitivo do presente processo ao TC Processo 005.291/2021-6, com fundamento nos arts. 36 e 37 da Resolução TCU n.º 259, de 2014, haja vista a relação de conexão entre ambos.
2.	O diretor da SegexFinanças, em parecer lançado à peça 71 e ladeado pelo Secretário da referida unidade instrutiva, em pronunciamento à peça 72, assim se manifestou:
Manifesto-me, na essência, de acordo com a proposta formulada pelo Auditor André Macedo, AUFC-CE, Matr. 4228-5, com os seguintes comentários pertinentes à matéria a seguir.
Primeiramente, é relevante destacar que o presente processo trata da avaliação da capacidade de financiamento do BNDES, tendo em vista a necessária devolução de volumosos recursos ao Tesouro Nacional, oriundos de aportes financeiros efetuados no banco entre 2008 e 2014, uma vez que o Acórdão 56/2021-TCU-Plenário definiu que os respectivos contratos creditícios firmados entre a União e o BNDES são de caráter irregular, in verbis:
9.2. firmar entendimento no sentido de que são irregulares os contratos de concessão de crédito analisados no presente processo, firmados entre a União e suas instituições financeiras controladas e realizados por meio da emissão direta de títulos da dívida pública, com vistas à realização de políticas públicas setoriais ou do aumento do capital/patrimônio de referência da instituição financeira, porquanto contrariaram os arts. 2º; 3º; 4º; 11, § 2º; e 13 da Lei 4.320/1964; 32, § 1º, II, e 36 da Lei Complementar 101/2000; e 167, I e II, da Constituição Federal de 1988;
9.3. determinar à Secretaria do Tesouro Nacional que se abstenha de proceder a emissões diretas de títulos da dívida pública em favor das instituições financeiras federais, ressalvadas as destinadas ao Banco Central do Brasil e as demais situações expressamente previstas em lei;
Logo, os valores devidos à União pelo BNDES decorrentes das ilegalidades referidas devem ser restituídos o mais rapidamente possível, haja vista não apenas a situação irregular dos aportes realizados, mas o prejuízo imposto aos cofres do Tesouro Nacional em razão da demora no devido pagamento por parte do banco estatal, tendo em vista a diferença de spread entre a remuneração devida pela União em razão dos títulos públicos emitidos para repassar o dinheiro ao banco estatal e a remuneração que o BNDES paga à União nos contratos de mútuo firmados.
Desta forma, a análise efetuada nestes autos deve se posicionar sobre se haverá efeitos negativos em relação a futuros financiamentos do BNDES, caso o banco venha a devolver de pronto o montante devido à União.
Na instrução, há referência a uma projeção de desembolsos até 2025, realizada pelo BNDES, ipsis litteris:
Ao longo dos últimos anos, o BNDES vinha recebendo mais repagamentos dos beneficiários das linhas de crédito do banco do que desembolsando recursos para novos financiamentos, à exceção do exercício de 2020, em razão do Standstill aprovado para o enfrentamento da crise provocada pela Covid-19 (https://www.bndes.gov.br/wps/portal/site/home/financiamento/suspensao-de-pagamentos) , como se pode observar na tabela abaixo (fontes: central de downloads do portal da transparência do BNDES e demonstrativos financeiros do BNDES de 2016 em diante - padrão IFRS) :
Se, de fato, essa tendência não perdurar, caso se concretizem as projeções de futuros desembolsos da tabela constante do item 5 deste pronunciamento, poderá haver desembolsos maiores que recebimentos. Os demonstrativos financeiros do BNDES de 2021 (padrão IFRS) apresentam a previsão de repagamentos para os exercícios seguintes na rubrica "Operações de crédito e repasses interfinanceiros", conforme tabela a seguir, que mostra a expectativa de variação de saldo do balanço patrimonial das contas dos ativos do banco ao final de 2021 (não contabiliza futuras remunerações/rendimentos) :
No entanto, os valores presentes no caixa do BNDES somados aos títulos públicos de elevadíssima liquidez, além dos retornos financeiros dos demais investimentos, são muito superiores às previsões de dispêndios com funding, segundo quadro a seguir, que apresenta fluxos de caixa futuros dos passivos, abarcando todos os dispêndios com financiadores do banco, inclusive remuneração do respectivo funding (fonte: demonstrativos do BNDES de 2021 - padrão IFRS) :
Logo, para o exercício de 2022, conforme balanço patrimonial do banco de 2021 - padrão IFRS, há um excedente de recursos de R$ 95.298.787 mil de caixa e de R$ 87.646.614 mil de investimentos em títulos públicos ao final do exercício de 2021, que, adicionado aos demais recebimentos ao longo de 2022 (soma a partir da rubrica "Ações" para baixo da coluna "Em 1 ano" da tabela do item 7 deste pronunciamento) , totaliza R$ 256.423.889 mil, que devem atender a demandas de funding no valor de R$ 43.216.881 mil (tabela do item 8 deste pronunciamento) , havendo "sobras" de recursos, portanto, de R$ 213.207.008 mil.
Só que, além desse montante, ainda tem de ser contabilizada a entrada prevista de recursos do Fundo de Amparo ao Trabalhador (FAT) no banco. Os valores correspondentes ao FAT, principal funding do BNDES, vêm se avolumando a cada exercício, como se pode observar da figura a seguir, extraída do sítio eletrônico do banco estatal (https://www.bndes.gov.br/wps/portal/site/home/transparencia/fundos-governamentais/fundo-de-amparo-ao-trabalhador-fat/informacoes-financeiras-FAT) :
Apenas no exercício de 2021, houve o repasse de mais de R$ 22 bilhões para o BNDES, conforme a seguir (fonte: demonstrativos financeiros do BNDES de 2021 - padrão IFRS) :
Desta forma, sendo conservador (lembrando que o valor de 2020 foi R$ 17.849.652 mil, conforme demonstrativos do banco de 2020 - padrão IFRS) e não prevendo acréscimo, embora o gráfico do item 10 deste pronunciamento revele tendência de crescimento ano a ano, tem-se de adicionar o provável recebimento de R$ 22 bilhões do referido funding, que é obrigatoriamente transferido todos os anos ao banco por força de dispositivo constitucional.
Logo, aumentando a "sobra" em R$ 22 bilhões, o valor alcançaria R$ 235,2 bilhões. Importa salientar que o pagamento de remuneração do referido funding ao longo de 2022 já foi devidamente subtraído, por constar da linha "Dívida subordinada", coluna "Até 1 ano", da tabela do item 8 deste pronunciamento.
Ora, ainda tem o percebimento das receitas de venda e de remuneração de ações no exercício de 2022, que, até o momento, montam R$ 6,7 bilhões (vide item 41 deste pronunciamento) e R$ 7,9 bilhões (Receitas de dividendos e juros sobre capital próprio) , respectivamente (fontes: para a receita de venda de ações - https://www.bndes.gov.br/wps/portal/site/home/transparencia/consulta-operacoes-bndes/renda-variavel/fluxo-evolucao-carteira-renda-variavel; para a receita de remuneração de ações - demonstrativo financeiro do primeiro semestre de 2022 - padrão IFRS) , conforme a seguir:
Tem-se, então, mais R$ 14,6 bilhões de acréscimo, acarretando "sobra" de R$ 249,8 bilhões para 2022, lembrando que, no padrão contábil IFRS, utilizado como paradigma para a presente análise, o ganho/perda na alienação de ações avaliadas ao "valor justo por meio de outros resultados abrangentes" não mais transita pelo resultado do período, sendo reconhecido diretamente em lucros acumulados, sendo esta a razão de não constar da tabela acima.
Restaria, ainda, estimar os rendimentos das demais fontes de caixa do banco para o presente exercício. No balanço do primeiro semestre de 2022 do banco - padrão IFRS, houve as seguintes receitas:
Considerando apenas as principais receitas (no caso, apenas as remunerações dos principais investimentos do BNDES) , que também agregam valores ao caixa do banco em 2022, seria necessário somar àquele montante R$ 14.677.689 mil (operações de crédito diretas) , R$ 6.128.147 mil (operações de crédito indiretas) , R$ 2.861.137 mil (operações com recursos do Tesouro) , R$ 4.874.976 mil (operações com títulos públicos federais) e R$ 4.684.814 mil (operações com o caixa do banco) . No caso do caixa do banco, tudo, praticamente, é investido em operações compromissadas (fonte: demonstrativos financeiros de 2021 - padrão IFRS) :
Portanto, sem considerar entrada alguma de caixa com remuneração de investimentos do BNDES de final de junho até o fim do ano, chega-se ao valor de R$ 283 bilhões, que, descontando-se dos valores de dispêndios com operações compromissadas (neste caso, seria o BNDES tomando empréstimo - "vendendo" título público com promessa de recompra) de R$ 2.295.143 mil, por não se encontrarem na tabela do item 8 deste pronunciamento, tem-se o valor de R$ 280,7 bilhões.
Descontando-se outras despesas, como impostos, pessoal e as operacionais, administrativas e tributárias, que impactam no caixa do banco, no valor de R$ 8 bilhões (fonte: demonstrações dos fluxos de caixa de 2021 - padrão IFRS) , R$ 2,3 bilhões (fonte: DRE de 2021 - padrão IFRS) , R$ 3 bilhões (fonte: DRE de 2021 - padrão IFRS) , respectivamente, alcance-se o montante de R$ 267,4 bilhões, considerando-se os principais drivers que influenciam no caixa do BNDES.
O débito com a União montava R$ 101.318.093 mil ao final de 2021, conforme tabela presente nos demonstrativos do banco no respectivo exercício (padrão IFRS) :
Esse montante não tem relação com o patrimônio líquido do BNDES, mas se refere tão somente ao passivo do banco. Portanto, não impacta em quaisquer Índices de Basileia.
Desta forma, com aquele caixa de R$ 267,4 bilhões, é possível manter o caixa prudencial de R$ 30 bilhões (item 71 da instrução) , desembolsar R$ 71 bilhões em financiamentos (item 74 da instrução) (até o final de junho de 2022, foram desembolsados menos da metade prevista, R$ 33.218.363.667 mil - fonte: central de downloads do site do BNDES) , pagar à União R$ 101,3 bilhões e ainda "sobrariam" R$ 65,1 bilhões.
Portanto, seria possível ainda pagar os R$ 22 bilhões que o BNDES possui de recursos da União por meio de Instrumentos Elegíveis ao Capital Principal (IECP) , conforme abaixo (fonte: demonstrações financeiras do banco de 2021 - padrão IFRS) :
Neste caso, haveria impacto no capital social do banco. No entanto, o Patrimônio de Referência do BNDES é tão elevado que a redução seria mínima dos Índices de Basileia. As referências dos percentuais relativos ao final de 2021 seriam os seguintes (fonte: https://www.bndes.gov.br/wps/wcm/connect/site/80a72ebf-9e84-427e-ab4b-7d0475eabaa1 / Informe+Cont%C3%A1bil+4T21+-+BNDES.pdf?MOD=AJPERES&CVID=nYMQ69t) :
Ora, ainda que se deduza o valor integral de R$ 22 bilhões do Capital Nível I, este passaria a ter o montante de R$ 126.140 milhões e o patrimônio de referência, R$ 168.283 milhões, de modo que o Índice de Basileia passaria a ser de 35,5% e ambos os Índices de Capital Principal e de Nível I (Basileia III) , 26,63%, os quais estão muito acima das referências mínimas prescritas pela legislação vigente, que seriam de 8% no primeiro caso e 4,5% e 6% nos casos seguintes (fonte: demonstrativos financeiros do BNDES de 2021 - padrão IFRS) :
O capital principal e o de Nível I são iguais no BNDES, conforme informação a seguir, extraída dos demonstrativos financeiros do banco de 2021 - padrão IFRS:
Portanto, a devolução desses outros R$ 22 bilhões pertencentes à União impactaria muito pouco os indicadores prudenciais do banco de fomento, que ainda serão superiores ao quádruplo do mínimo exigido pela norma.
Retirando esses R$ 22 bilhões dos R$ 65,1 bilhões, que, relembre-se, não abarcam o caixa prudencial de R$ 30 bilhões (item 22 deste pronunciamento) , tem-se o montante de R$ 43,1 bilhões. Portanto, devolvendo-se à União todo o montante do saldo devedor, ainda restaria um caixa de R$ 73,1 bilhões (R$ 43,1 bilhões + R$ 30 bilhões de caixa prudencial) , mesmo sem a contabilização de receitas de metade do exercício e possíveis vendas de valores mobiliários.
Não é demais ressaltar que o banco ainda conta com R$ 51,5 bilhões em ações de não coligadas (tabela do item 7 deste pronunciamento) e R$ 10,9 bilhões em ações de coligadas (tabelas do item 49 deste pronunciamento) , que, subtraídos de R$ 6,7 bilhões em operações no ano de 2022 (item 14 deste pronunciamento) , resultam em R$ 55,7 bilhões em valores mobiliários que poderão ser alienados em futuro próximo, tendo em vista a política atual de venda desses ativos, de maneira que o caixa do banco pode ser ainda bem mais elevado até o fim do exercício de 2022.
Como o banco, no primeiro semestre de 2022, amortizou R$ 13,3 bilhões em Instrumentos Elegíveis ao Capital Principal (IECP) , restando R$ 8.731.760 mil de saldo devedor, e R$ 6,7 bilhões referentes aos contratos de mútuo, ainda restando R$ 94.626.278 mil de saldo devedor, a União ainda tem de receber R$ 103.358.038 mil do BNDES (R$ 8.731.760 mil + R$ 94.626.278 mil) , conforme informações a seguir (fonte: demonstrações financeiras do BNDES de junho de 2022 - padrão IFRS) :
Por fim, não tem fundamento a questão levantada pelo BNDES de que a devolução antecipada dos recursos poderia causar prejuízos nos contratos de mútuo firmados com a União, pois, em primeiro lugar, esses ajustes tinham praticamente o mesmo teto de 6% (juros baixos) para fins de pagamento pelo banco de remuneração à União, conforme Anexo I.
Ademais, o BNDES já teve um lucro considerável com a manutenção desse montante em seu caixa, que apenas começou a ser devolvido a partir de 2015, conforme tabela abaixo (fonte: https://www.bndes.gov.br/wps/portal/site/home/transparencia/recursos-do-tesouro-nacional) :
Logo, à medida que os financiamentos realizados pelo banco junto aos beneficiários finais eram quitados, o BNDES recebia o montante principal de volta e continuava reinvestindo o dinheiro em outras operações financeiras, auferindo rendimentos superiores aos 6% que pagava à União de remuneração. Isso durante vários exercícios.
Ora, apenas sete anos depois dos primeiros aportes, o banco começou a devolver o principal dessa dívida, auferindo ganhos muito relevantes com esse aumento de funding extraordinário de R$ 440 bilhões durante esse período de realização de aportes pela União e em exercícios seguintes, já que o banco ainda deve R$ 103.358.038 mil.
Só para se ter uma ideia, o principal funding do BNDES, que é o FAT, montava um total de R$ 195 bilhões em 2014 (item 10 deste pronunciamento) , ano em que o último repasse foi realizado. Portanto, esses aportes da União triplicaram as fontes de financiamento do banco, o que acarretou retornos extraordinários ao banco durante todo o período desses repasses.
De qualquer forma, por questão meramente argumentativa, mesmo que esses últimos R$ 103,36 bilhões estivessem realmente todos investidos em financiamentos da época do PSI, caso houvesse a devolução de todo o montante, não faltariam recursos livres do capital próprio do BNDES, que não apresentam qualquer custo de funding externo ao banco, para serem alocados nesses financiamentos.
Como aludido no item 28 deste pronunciamento de subunidade, pagando-se tudo que deve à União, o BNDES ainda teria estimados R$ 73,1 bilhões em caixa, isso sem contabilizar receitas de investimentos no segundo semestre e demais receitas de vendas de ativos previstas para o período. Somando de volta os R$ 103,3 bilhões ainda não devolvidos, teríamos um caixa antes da devolução de R$ 176,4 bilhões.
Deste total, segundo o próprio site do BNDES (https://www.bndes.gov.br/wps/portal/site/home/transparencia/fundos-governamentais/fundo-de-amparo-ao-trabalhador-fat/informacoes-financeiras-FAT) , haveria, no final do exercício de 2021, R$ 54 bilhões do FAT que não estariam sendo aplicados em financiamentos, estando alocados nas disponibilidades do banco.
Portanto, aproximadamente R$ 122,4 bilhões daquele caixa não seriam da fonte "FAT" (R$ 176,4 bilhões - R$ 54 bilhões) . E, também, não pertenceriam à fonte "Tesouro Nacional", que é justamente a premissa da análise que ora está sendo empreendida.
Assim, só restaria que substancial parcela do caixa pertencesse ao capital próprio do banco, já que é o maior funding do BNDES em conjunto com esses dois citados acima, além do fato de as demais fontes, em geral, estarem alocadas em financiamentos, por envolver recursos de organismos multilaterais e afins, com, normalmente, finalidade pública vinculada e específica (fonte: https://www.bndes.gov.br/wps/portal/site/home/transparencia/prestacao-de-contas/fontes-de-recursos) :
E isso faz todo o sentido, porque o banco vem, nos últimos anos, alienando um montante substancial das ações que detinha em sua carteira, aumentando seu caixa em valores bilionários, como se pode observar na figura a seguir, extraída do sítio eletrônico do banco estatal (fonte: https://public.tableau.com/app/profile/bndes/viz/FluxodecaixadasoperaesdeRV/Histria1) :
Desde 2017, entre desinvestimentos, dividendos e juros sobre o capital próprio, o BNDES apurou R$ 138,89 bilhões, um montante enorme de recursos que foi justamente abastecer o caixa do banco com capital próprio.
Além disso, sob o ponto de vista dos financiadores do banco (passivo + patrimônio líquido) , dos R$ 455.474.717 mil lançados no balanço patrimonial de 2021 - padrão IFRS, alocados em operações diretas e indiretas de financiamento, R$ 287,04 bilhões eram bancados pelo FAT no fim de 2021 (fonte: https://www.bndes.gov.br/wps/portal/site/home/transparencia/fundos-governamentais/fundo-de-amparo-ao-trabalhador-fat/informacoes-financeiras-FAT) :
Se de fato, o saldo de R$ 123.357.069 mil de débito com a União ao final do exercício de 2021 (R$ 22.038.976 mil - IECP + R$ 101.318.093,00 mil - contratos de mútuo) continuava investido em operações diretas e indiretas do banco, então apenas R$ 45 bilhões teriam outras fontes de recursos (R$ 455,5 bilhões - R$ 287 bilhões - R$ 123,4 bilhões) .
Pressupondo que as outras fontes externas de recursos do banco estejam alocadas na atividade-fim da entidade (captações externas, outras captações e operações compromissadas) , uma vez que as captações de outros entes, em geral, estão atreladas à realização de financiamentos para atingimento dos objetivos institucionais do BNDES, além do fato, claro, de que não caberia a um banco de fomento especular com dinheiro de terceiros (e nem próprio) , para tão somente elevar seus retornos financeiros, sem consideração a qualquer finalidade pública específica, mas apenas visando ao lucro pura e simples, sob pena de desconfigurar as razões pelas quais a instituição financeira pública foi criada[footnoteRef:2], então teríamos 4% + 7% + 5% (16%) do ativo total, que seria financiado por esses fundings, voltados a desembolsos ou afins (vide item 40 deste pronunciamento) . [2:  O BNDES não é um banco comercial. Se tiver numerário expressivamente superior ao necessário para a realização de seus objetivos institucionais, o dinheiro deveria ser restituído a seu acionista único, a União, para que seja devidamente empregado no atendimento exclusivo ao interesse público.] 
Como o ativo é de R$ 746.766.895 mil (balanço patrimonial de 2021 - padrão IFRS) , então essas fontes são responsáveis por R$ 119.482.703,20 mil (16% do ativo) dos investimentos do ativo, bem mais que os R$ 45 bilhões necessários para cobrir o restante das operações de crédito do banco.
De fato, aqueles 7% das operações compromissadas, cerca de R$ 52,3 bilhões (7% de R$ 746.766.895 mil) , podem estar sendo empregados em outras finalidades que não operações de crédito, dado que esse investimento não traria o retorno adequado para essa forma de captação, o que causa estranheza, mas esse fato não se encontra no escopo desta análise.
Portanto, a íntegra do capital próprio, que montaria R$ 158.432.516 mil no fim de 2021 (fonte: demonstrativos financeiros do banco de 2021 - padrão IFRS) , poderia ser alocada para fazer frente a eventuais financiamentos bancados com recursos do Tesouro.
Deste total, R$ 51.511.863 mil estariam alocados em ações de empresas não coligadas e R$ 10.935.543 mil, de coligadas, restando R$ 95.985.110 mil (R$ 158,4 bilhões - R$ 51,5 bilhões - R$ 10,9 bilhões) de recursos no patrimônio líquido para compensar as transferências ao Tesouro, conforme informações abaixo extraídas dos demonstrativos financeiros do banco de 2021 - padrão IFRS, devendo-se ainda ser adicionadas as vendas e remunerações daquelas ações no ano de 2022, no valor de R$ 6,7 bilhões e R$ 7,9 bilhões, respectivamente (item 14 deste pronunciamento) , resultando em R$ 110.585.110 mil.
Logo, o "desencaixe" dos valores a serem devolvidos à União não terá o condão de causar qualquer prejuízo ao banco, pois, em seu lugar, bastaria apenas alocar capital próprio, em que não há qualquer remuneração a ser paga a agente externo ao banco, a não ser o retorno financeiro requerido pelo seu único acionista, a União.
Todavia, é a própria União que vem solicitando a devolução integral dos recursos, de maneira que a rentabilidade sobre o capital do banco, para seu único acionista, parece estar em segundo plano, até porque o prejuízo de esses valores permanecerem na instituição financeira pública é muito maior que o eventual benefício extraído do retorno financeiro do capital social do BNDES com esse numerário.
Com efeito, a União continua pagando taxa Selic ou superior para "rolar" R$ 103,3 bilhões em dívida pública, enquanto o BNDES fatura com o mesmo montante em investimentos em operações compromissadas também à taxa CDI/Selic.
Por fim, no ano passado, por exemplo, o BNDES devolveu à União R$ 63 bilhões (vide item 32 deste pronunciamento) e continuou com R$ 95.298.787 mil de caixa e R$ 87.646.614 mil em títulos públicos de elevada liquidez no fim de 2021, totalizando R$ 182.945.401 mil de ativos líquidos, com impacto total negativo de 2020 para 2021 nessas rubricas juntas de R$ 20.474.045 mil (havia, ao final de 2020, R$ 106.297.952 mil em títulos públicos e R$ 97.121.494 mil em caixa, no total de R$ 203.419.446 mil) (fonte: demonstrativos financeiros do banco de 2021 - padrão IFRS) .
Um aumento de R$ 60 bilhões na devolução à União para este ano em relação ao exercício anterior (R$ 123 bilhões no total) , mantidas as mesmas condições do exercício de 2021, poderia trazer uma redução de R$ 80,5 bilhões nas disponibilidades (R$ 60 bilhões a mais de restituição à União + R$ 20,5 bilhões de impacto negativo no caixa em 2021 em razão dos outros R$ 63 bilhões) , e, ainda assim, o banco teria mais de R$ 100 bilhões à disposição em ativos líquidos, valor mais que suficiente para fazer frente a todas as suas demandas de funding e novos desembolsos.
Portanto, há plenas condições de pagamento integral do débito com a União, com conforto prudencial tanto de caixa como de capital, sem prejuízo algum aos futuros desembolsos do banco.
Declare-se, ainda, que foi verificado, no que se mostrou aplicável, o atendimento ao disposto na Resolução - TCU 315/2020.
Diante do exposto, submetem-se os autos à consideração superior, propondo o apensamento definitivo do presente processo ao TC Processo 005.291/2021-6, com fundamento nos arts. 36 e 37 da Resolução TCU n.º 259, de 2014, haja vista a relação de conexão entre ambos, destacando que, da análise, concluiu-se que não haverá quaisquer prejuízos aos desembolsos futuros do BNDES, ainda que o banco venha a quitar de uma só vez todos os seus débitos com a União.
É o Relatório.

Grazielle Fernandes Pettene, André de Castro Oliveira Pereira Braga (OAB/RJ 201.971) e outros.

Não atuou.

ACOMPANHAMENTO. DEVOLUÇÃO ANTECIPADA DE RECURSOS AO TESOURO NACIONAL PELO BNDES. DESPESAS ANTICÍCLICAS PARA O ENFRENTAMENTO DA PANDEMIA DE COVID-19. ANÁLISE DO IMPACTO DESSES DESEMBOLSOS NA CAPACIDADE DE FUNDING DO BANCO. INFORMAÇÕES TRAZIDAS PELO BNDES. CONCLUSÃO DE QUE TAIS DESEMBOLSOS NÃO AFETAM SUA CAPACIDADE FUTURA DE FUNDING. APENSAMENTO DEFINITIVO AO TC 005.291/2021-6. NOTIFICAÇÃO.

ACOMPANHAMENTO (ACOM)

Secretaria de Controle Externo do Sistema Financeiro Nacional (SecexFinanças).

Cuida-se de acompanhamento autuado em razão de Comunicação Plenária de minha autoria, por meio da qual solicitei que este Tribunal verificasse se a maciça devolução, nos últimos anos, de recursos financeiros ao Tesouro Nacional pelo Banco Nacional de Desenvolvimento Econômico e Social - BNDES poderia comprometer sua capacidade de financiamento para os próximos exercícios.
Após analisar os documentos trazidos aos autos pelo BNDES e por inspeção realizada pela Secretaria de Controle Externo da Administração Indireta no Rio de Janeiro (SecexEstatais) naquela instituição financeira, a unidade técnica propôs em uníssono (peças 48 a 50) o arquivamento dos autos, após constatar que não se verificaram indícios de impactos à capacidade de funding (financiamento de investimentos) do BNDES em decorrência das devoluções antecipadas de recursos de dívidas da União realizadas pelo banco de fomento desde 2015.
Em Despacho de peça 51, exarado em abril de 2020, manifestei minha preocupação com a grave crise sanitária, social e econômica que se avizinhava em razão da pandemia de covid-19 que, àquela época, já exigia uma abrupta elevação dos gastos governamentais para o seu enfrentamento.
Na ocasião, afirmei que estimativas iniciais previam gastos da ordem de R$ 700 bilhões para enfrentamento dessa grave crise, contexto este em que o BNDES anunciou, em 22/3/2020, um pacote de ajuda financeira de R$ 55 bilhões para o setor econômico, previsões que foram posteriormente confirmadas em quase sua totalidade.
Assim, diante da real perspectiva de se exigir, nos meses que se seguiriam, uma atuação mais contundente por parte do BNDES a disponibilizar recursos para eventuais pacotes econômicos elaborados para o enfrentamento da crise gerada pela pandemia de covid-19, determinei o retorno dos autos à SecexEstatais para que procedesse à nova análise de capacidade de funding do BNDES, considerando esse novo cenário.
Em atendimento a tal Despacho, foi elaborada nova instrução de mérito no âmbito da Secretaria de Controle Externo do Sistema Financeiro Nacional - SecexFinanças (peça 70) , que pugna por que o presente processo seja apensado de forma definitiva ao TC Processo 005.291/2021-6, que trata da avaliação do cronograma de liquidação da dívida do BNDES com o Tesouro Nacional para os próximos anos, atualmente em grau de recurso.
O Diretor da SecexEstatais que atuou no feito, em parecer à peça 71, manifestou-se, na essência, de acordo com a proposta no auditor, concluindo, em adição, que "não haverá quaisquer prejuízos aos desembolsos futuros do BNDES, ainda que o banco venha a quitar de uma só vez todos os seus débitos com a União", proposta que contou com a anuência do dirigente da referida unidade técnica, conforme parecer à peça 72.
Feito esse breve resumo, passo a decidir.
A primeira instrução de mérito elaborada pela SecexEstatais (peças 48 a 50) concluiu que as devoluções antecipadas de recursos pelo BNDES para o Tesouro Nacional, no período de 2015 a 2019, não comprometeram sua capacidade de funding, na medida em que os montantes utilizados para tais liquidações foram, ano a ano, sempre inferiores às sobras de recursos que o banco apresentava, após a realização das operações de financiamento daquele exercício.
Apenas a título de exemplo, registro que no ano de 2019 o BNDES possuía um saldo disponível de R$ 193 bilhões, o que lhe permitiu, naquele exercício, a realização de desembolsos para financiamentos de R$ 55 bilhões e a devolução antecipada de R$ 100 bilhões ao Tesouro, restando ao final do ano o saldo de R$ 38 bilhões. 
Com relação ao cenário prospectivo, em que se analisou a capacidade futura de financiamento do BNDES em face dessas devoluções antecipadas ao Tesouro Nacional, foram considerados dois cenários que impactaram a avaliação do fluxo de caixa projetado para os anos de 2019 a 2021 (peça 37, p. 21, e peça 31 p. 25) . 
O primeiro deles, denominado cenário base, considerou as renegociações dos contratos até então vigentes, ao passo que no cenário contingente, foi considerada também a possibilidade de ocorrência de eventos futuros contingenciais e incertos, àquela ocasião, ainda sem considerar o cenário de crise imposto pela pandemia de covid-19. 
Assim, concluiu o BNDES pela ocorrência das seguintes folgas nos fluxos de caixa para o período em referência a permitir eventuais novas devoluções antecipadas de recursos ao Tesouro, caso solicitadas pela Secretaria do Tesouro Nacional (peça 37, p. 22) : 
Com base nas premissas apresentadas no Anexo, as projeções apontam para uma folga de caixa de aproximadamente R$ 50 bilhões, em 2019; R$ 69 bilhões em 2020; e 70 bilhões em 2021, todos considerando o Cenário Base. No Cenário Contingente, a folga de caixa projetada se reduziria a, aproximadamente, R$ 44 bilhões, ao final de 2020, e R$ 42 bilhões em 2021.
De fato, as projeções futuras apresentadas pelo BNDES àquela ocasião retratavam de forma fidedigna a realidade enfrentada pela instituição, na medida em que consideravam a capacidade de financiamento do Banco, calculada a partir das previsões de futura liquidação de sua dívida junto ao Tesouro Nacional, vis-à-vis a demanda por financiamento pelos diversos setores da economia, constatação a afastar a existência de risco significativo à sua capacidade de funding.
Contudo, a crise social, de saúde e econômica que se instalou em razão da pandemia de covid-19 trouxe significativas mudanças nesse cenário.
Como bem pontuou a SecexEstatais, a partir de então algumas novas variáveis deveriam ser consideradas quando da análise da capacidade de funding do BNDES para os exercícios futuros, a exemplo da possibilidade de aumento da demanda por recursos da instituição, elevação do risco de crédito em razão do ambiente de recessão econômica, redução do valor de mercado de investimentos do Banco em renda variável e dificuldades em obter fontes alternativas de recursos em cenário de elevada demanda por tais recursos.
As informações e documentos trazidos pelo BNDES, considerando, entre outras, as variáveis acima mencionadas, permitem as seguintes e principais constatações e conclusões:
para financiar medidas emergenciais relacionadas ao enfrentamento da pandemia de covid-19 com recursos do BNDES, nos anos de 2020 e 2021, estava previsto, inicialmente, a alocação de R$ 80,9 bilhões, previsão que foi revista para R$ 69,3 bilhões, mas cuja realização montou em R$ 57,8 bilhões; com recursos da União, até essa mesma data, foram gastos R$ 29,9 bilhões, ante uma previsão inicial de R$ 65 bilhões;
 em razão das incertezas do cenário macroeconômico e da prudência, o BNDES, no ano de 2020, deixou de realizar projeções e avaliações de devoluções antecipadas de recursos do Tesouro Nacional, com vistas a permitir a alocação de recursos no pacote de medidas anticíclicas; a partir do ano de 2021, foram feitas novas projeções de devolução e retomados os pagamentos ao Tesouro Nacional;
as folgas de caixa inicialmente projetadas no cenário de contingência, de R$ 44 bilhões em 2020 e de R$ 42 bilhões em 2021, estavam relacionadas apenas a saídas contingentes de recursos, mas não a cenários contingentes que demandassem incremento de desembolsos; 
para os anos de 2020 e 2021, os desembolsos a título de funding foram inicialmente projetados, respectivamente, em R$ 60,6 bilhões (ante uma capacidade de desembolso potencial prevista de R$ 196,6 bilhões) e R$ 71,6 bilhões (ante uma capacidade de desembolso potencial prevista de R$ 225,5 bilhões) , mas os desembolsos foram efetivamente realizados, respectivamente, nos montantes de R$ 64,9 bilhões e R$ 64,3 bilhões, incluído nesses valores, distribuído nos anos de 2021 e 2021, o total de R$ 57,8 bilhões para financiar o pacote anticíclico para enfrentamento da pandemia;
considerando que nos anos de 2020 e 2021 as capacidades efetivas de desembolso potencial, calculadas em 24/3/2022, foram, respectivamente, de R$ 229,7 bilhões e R$ 213,4 bilhões, houve folga considerável para a realização das operações de funding pelo BNDES, nos montantes respectivos de R$ 64,9 bilhões e R$ 64,3 bilhões, não havendo risco de comprometimento de suas atividades de financiamento;
para o período de 2022 a 2025 estão previstos desembolsos a título de funding nos mais variados setores da economia nos montantes respectivos de R$ 81,4 bilhões, R$ 92,3 bilhões, R$ 102,4 bilhões e R$ 120,1 bilhões, ante as seguintes previsões de capacidade de desembolso potencial no período: R$ 211 bilhões, R$ 235,3 bilhões, R$ 230,5 bilhões e R$ 223,4 bilhões, respectivamente, a demonstrar a sustentabilidade futura de sua capacidade de financiamento;   
a liquidação da dívida com o Tesouro Nacional, em 2021, alcançou o valor de R$ 63 bilhões, com previsão de liquidação nos montantes de R$ 31,3 bilhões, R$ 13 bilhões, R$ 9 bilhões e R$ 6 bilhões para os anos, respectivamente, de 2022 a 2025;
os valores, pago e projetados, para a liquidação da dívida com o Tesouro Nacional, nos termos do item anterior, não devem comprometer a capacidade de financiamento do BNDES nem o fluxo de caixa, porquanto estão bastante aquém dos montantes relativos a excedentes de recursos em caixa, calculado em 2021 em R$ 119,1 bilhões e projetado para o período de 2022 a 2025 em R$ 99,6 bilhões, R$ 113 bilhões, R$ 98,1 bilhões e R$ 73,3 bilhões, respectivamente;
as projeções de desembolsos realizadas antes e após a pandemia demonstram uma redução da demanda por recursos do BNDES, no período de 2021 a 2025, a indicar uma desaceleração da economia; para esse período, a projeção de desembolsos do Banco pós-pandemia indica uma redução acumulada, nesses anos, de R$ 62 bilhões quando comparada com a projeção realizada antes da pandemia; 
com início da pandemia, houve um rebaixamento da classificação de risco de várias entidades, o que resultou numa elevação do saldo da conta de provisão para créditos de liquidação duvidosa - PCLD do BNDES, passando de R$ 14,4 bilhões ao fim de 2019 para R$ 18,3 bilhões em junho de 2020, o que impactou o resultado contábil do Banco;
a redução do valor de mercado de investimentos em renda variável feitos pelo BNDES tem impacto direto na redução do seu patrimônio líquido, com a consequente diminuição da alavancagem máxima potencial, dada pelo Risk-Wheigthed Assets (RWA) , a reduzir o capital disponível para fins de garantia para concessão de empréstimos e, assim, sua capacidade de funding; 
considerando a pequena variação do patrimônio de referência do Banco, que caiu 4,7% de março para abril de 2020, voltando ao patamar de março em junho de 2020, o impacto da redução de valor de mercado de investimentos em renda variável na capacidade de funding do Banco foi nulo.
As constatações e conclusões acima declinadas buscam trazer respostas à principal questão que motivou a autuação do presente processo e que foi objeto de comunicação ao Plenário por mim realizada, qual seja, de que forma as devoluções antecipadas de recursos financeiros ao Tesouro Nacional pelo BNDES poderiam comprometer sua capacidade de financiamento para os exercícios seguintes.
Essa análise foi elastecida, no curso de apuração dos fatos, para contemplar também os efeitos de tais devoluções antecipadas considerando as despesas extraordinárias assumidas pelo BNDES para implementar as medidas anticíclicas relacionadas ao enfrentamento dos efeitos da pandemia de covid-19 na economia.
As informações trazidas à tona deixam claro que as devoluções antecipadas de recursos ao Tesouro Nacional pelo BNDES já realizadas e projetadas não trouxeram impacto na capacidade de financiamento do Banco nem no fluxo de caixa necessário para manter suas atividades, na medida em que os montantes de recursos desembolsados a título de funding, para os diversos setores da economia, estavam dentro da capacidade de desembolso potencial do Banco.
O que se percebeu é a existência de elevada folga de recursos disponíveis para esse tipo de financiamento, de sorte a comportar eventual aumento de demanda por esse tipo de recurso nos próximos anos.
Mais ainda, a capacidade de desembolso do BNDES mostrou-se suficiente para fazer frente às despesas extraordinárias para financiar as medidas anticíclicas de enfrentamento à crise econômica resultante da pandemia.
Chamam a atenção, dos dados trazidos pelo BNDES, as projeções que apontam uma redução da demanda por recursos do BNDES da ordem de R$ 62 bilhões nos próximos três anos, notadamente, em razão da crise econômica decorrente da pandemia de covid-19. 
Tal constatação, além de indicar uma retração da atividade econômica no curto prazo, tende a comprometer o crescimento econômico no longo prazo por deixar de criar novas oportunidades de negócios e empregos que seriam gerados com os investimentos que deixaram de ser realizados.
Por outro lado, as projeções indicam que as próximas devoluções antecipadas de recursos ao Tesouro Nacional, até o ano de 2025, deverão sofrer forte redução, passando de um patamar de R$ 63 bilhões em 2021 para R$ 6 bilhões em 2025.
Relativamente a tais devoluções, cabe mencionar que o Acórdão 56/2021-TCU-Plenário, proferido no âmbito do TC Processo 010.173/2015-3, considerou irregular a emissão direta de títulos públicos federais ao BNDES e a outras instituições financeiras federais, além de determinar que o Ministério da Economia, em conjunto com as instituições financeiras, apresentasse ao TCU cronograma detalhado da devolução dos valores assim recebidos, preservando-se, contudo, a segurança jurídica tanto dos empréstimos já concedidos a terceiros quanto do aumento do capital/patrimônio de referência das instituições financeiras federais.
Para acompanhar essa devolução, a Secretaria de Macroavaliação Governamental - Semag autuou o TC Processo 005.291/2021-6, no qual foi proferido o Acórdão 3162/2021-TCU-Plenário, cujo subitem 9.2 restou assim redigido:
9.2. considerar adequados os cronogramas apresentados pelo BNDES, exceto pela não inclusão da devolução dos R$ 13,3 bilhões, que se encontra em discussão na Câmara de Mediação e de Conciliação da Administração Federal (CCAF/AGU) .
Em adição, referido decisum determinou também ao Ministério da Economia que realizasse novas tratativas junto ao BNDES para o estabelecimento de cronograma de restituição desses valores ao Tesouro Nacional. 
A decisão em comento foi objeto de recurso interposto pelo Ministério da Economia. Insurgiu-se aquela Pasta contra o fato de o TCU ter considerado adequado o cronograma apresentado pelo BNDES, subitem 9.3 do Acórdão 3162/2021-TCU-Plenário, que incorporou a condicionante imposta pelo Banco, em atendimento ao disposto no Acórdão 56/2021-TCU-Plenário, no sentido de não ser a ele imputadas as perdas econômicas pela eventual necessidade de substituição dos passivos do Tesouro (títulos públicos federais) alocados em ativos de crédito.
O recurso em questão foi, no mérito, parcialmente provido pelo Acórdão 2041/2022-TCU-Plenário, que tornou insubsistentes os subitens 9.1 a 9.5 do Acórdão 3162/2021-TCU-Plenário e determinou ao Ministério da Economia o envio ao TCU de novos cronogramas de devolução à União dos valores recebidos em decorrência da emissão direta de títulos da dívida pública federal, preservando-se o atendimento aos critérios de regulação do sistema bancário, além das devoluções já efetivamente realizadas desde a notificação do Acórdão 56/2021-TCU-Plenário.
A par do exposto, em face da conexão das matérias tratadas neste processo e no TC Processo 005.291/2021-6, anuo à proposta da unidade técnica para que o presente processo seja definitivamente apensado àquele, nos termos dos arts. 36 e 37 da Resolução TCU 259/2014.
Com essas considerações, voto para que o Tribunal aprove a minuta de Acórdão que ora submeto à consideração deste Colegiado. 
TCU, Sala das Sessões, em 1 de novembro de 2022.
Ministro VITAL DO RÊGO 
Relator